臺灣高等法院臺中分院刑事判決　94年度重上更 (三)字第127號
上　訴　人
即　被　告　丙○○
選任辯護人　林春祥　律師
上　訴　人
即　被　告　庚○○
選任辯護人　林瓊嘉　律師
上　訴　人
即　被　告　丑○○
上　訴　人
即　被　告　丁○○
前列二人共同
指定辯護人　胡家駿律師
上列上訴人等因貪污治罪條例等案件，不服臺灣台中地方法院中
華民國八十三年六月三十日第一審判決（民國八十二年度訴字第
四０九一號，起訴案號：臺灣台中地方法院檢察署民國八十二年
度偵字第八七六三、八三０七、一五六七六號），提起上訴，經
判決後，由最高法院發回更審，本院判決如左：
      主  文
原判決關於丙○○、庚○○、丑○○、丁○○部分撤銷。
丙○○幫助連續從事業務之人，明知為不實之事項，而登載於業
務上作成之文書，足以生損害於他人，處有期徒刑壹年，減為有
期徒刑陸月，再減為有期徒刑參月，如易科罰金，以銀元參佰元
即新台幣玖佰元折算壹日。
庚○○連續共同從事業務之人，明知為不實之事項，而登載於業
務上作成之文書，足以生損害於他人，處有期徒刑參年，減為有
期徒刑壹年陸月，再減為有期徒刑玖月。
丑○○共同行使從事業務之人，明知為不實之事項，而登載於業
務上作成之文書，足以生損害於他人，處有期徒刑貳年，減為有
期徒刑壹年，再減為有期徒刑陸月，如易科罰金，以銀元參佰元
即新台幣玖佰元折算壹日。
丁○○共同行使從事業務之人，明知為不實之事項，而登載於業
務上作成之文書，足以生損害於他人，處有期徒刑捌月，減為有
期徒刑肆月，再減為有期徒刑貳月，如易科罰金，以銀元參佰元
即新台幣玖佰元折算壹日。
     事  實
一、庚○○於民國（下同）六十九年二月起至八十二年四月間任
    職於臺灣省營唐榮鐵工廠股份有限公司（以下簡稱唐榮公司
    ，自五十一年至八十七年間為省營事業，自八十八年至九十
    五年八月前為國營事業，自九十五年八月起民營化），並自
    七十七年十月起擔任技術員兼任唐榮公司營建國立中興大學
    中正紀念堂（以下簡稱中正紀念堂）及工程科學館（以下簡
    稱科學館）之工務所主任，丙○○原為該公司營建部副工程
    師，自七十八年七月間起調升為營業部工務課即第三課課長
    ，均係從事業務之人員。丑○○則為瑞禧企業有限公司（以
    下簡稱瑞禧公司）之總經理，丁○○則為丑○○承包本案營
    建工程、瑞禧公司所聘用之監工。緣唐榮公司於七十七年六
    月三十日向國立中興大學（以下稱中興大學）承攬中正紀念
    堂及科學館之興建工程，工程總金額新台幣（下同）三億三
    千八百八十四萬七千六百元，契約約定工作日為五百個日曆
    天，唐榮公司委由庚○○負責上開工程所有營建工程之施作
    、進度監造、僱工、報銷等工作，緣丙○○與丑○○為舊識
    ，且上開工程開工在即，尚無法覓妥適宜之下包商，乃向庚○○推薦由丑○○任職之瑞禧公司，分包轉承攬有關模板組
    立及鋼筋彎紮部分之工程，庚○○因上開工程遲未轉包進行
    ，如屆期無法完工恐遭中興大學主張高額之違約罰款（逾期
    罰款每日為六十七萬七千六百九十五元），遂於七十七年十
    月間援例先由丑○○逕行開工，其後：(1)瑞禧公司於七十八
    年三月二十七日參與模板組立勞務部分之比價，由瑞禧公司
    以高於底價三千三百七十二萬七千四百九十二元之最低標即
    三千四百八十萬元獲得該項轉承包資格；丑○○隨即於七十
    八年三月三十日與唐榮公司訂立「國立中興大學工程模板組
    立勞務部分 (連工帶料)」，總價三千四百八十萬元之契約
    ，並於該項契約中明定每月估驗計價一次，中正紀念堂模板
    組立數量六萬五千平方公尺，每平方公尺單價二百八十五元
    ，科學館數量為六萬零三百二十八平方公尺，每平方公尺單
    價二百五十八元。(2)另就鋼筋彎紮部分，亦由瑞禧公司於七
    十八年五月五日以超出唐榮公司預算九百九十萬元之最低標
    ：一千零五十萬元獲得轉承包之資格；丑○○遂於得標後之
    七十八年五月十五日與唐榮公司簽訂「國立中興大學工程結
    構鋼筋加工勞務部分」，總價一千零五十萬元之契約（僅勞
    務部分，材料由唐榮公司供應），每半月估驗計價一次，中
    正紀念堂鋼筋加工、彎紮計一千九百噸，每噸單價三千一百
    八十二元，科學館計一千四百噸，每噸單價三千一百八十二
    元。惟因七十八年間房地產業工資及材料價格均上漲，致丑
    ○○於模板、鋼筋彎紮組立施作期間，工程進度嚴重落後，
    庚○○為求趕工，避免因中途變更包商，影響工程之進行，
    致負巨額之遲延違約賠償，遂於七十八年六、七月間，擬簽
    請唐榮公司及丑○○同意下，暫以「監督付款」名義（意即
    丑○○雇工施作上開工程發薪時，直接由唐榮公司支付，不
    透過瑞禧公司丑○○經手為之）繼續施工，且適逢台灣房地
    產景氣復甦、工資上漲，庚○○遂報告丙○○後，經唐榮公
    司准以預借工程週轉金代替丑○○陸續發放工資，嗣於七十
    八年十月二十五日支付丑○○雇工之工資二千九百零一萬一
    千三百七十元（起訴書載為二千二百八十一萬四千一百元，
    惟此款非支付予丑○○而係支付予工班工頭，並由丑○○交
    付以瑞禧公司簽發同額發票為收據）之最後一筆工程款後，
    庚○○始將該項工程簽報核准收回，並與瑞禧公司解約，改
    採自行僱工方式辦理。然依前開唐榮公司與丑○○以瑞禧公
    司名義所承包之模板組立及鋼筋彎紮工程契約條款之約定，
    其約定係連工帶料且實作實算，其施作單價係固定，不得依
    物價波動調整，且不問瑞禧公司之盈虧均有依約履行之義務
    ，庚○○為該工程之工務主任理應依契約之約定單價、估驗
    計價撥付工程款，但庚○○唯恐工班工頭流失致影響工程進
    度，故於監督付款期間，以工程週轉金代替丑○○發放給各
    工班之工程款，實際上係依照當時之工資行情及材料市價支
    給，已然超出依原合約所訂應付給瑞禧公司之工程款，庚○○遂簽請唐榮公司核准檢據核銷，予以沖帳，明知上開簽呈
    會計部已註記應依契約單價報帳，不得墊支款項，且原約定
    工程模板組立勞務部分，每平方公尺單價二百八十五元，科
    學館部分，每平方公尺單價二百五十八元，另就鋼筋彎紮部
    分中正紀念堂及科學館部分，每噸單價均三千一百八十二元
    ；竟不依約發放，擅自依市價行情給付丑○○所僱請之各工
    頭工程款，其中(1)中正紀念堂：模板部分，由工頭辛○○
    承包中正紀念堂模板組立，每平方公尺單價二百八十元部分
    ，施作七千平方公尺，三百元部分施作二萬三千平方公尺，
    合計八百八十六萬元，鋼筋部分，由工頭癸○○以每噸單
    價三千二百元承包施作二百噸（六十四萬元），後由工頭壬○○續以每噸單價三千九百元施作四百二十噸，單價四千五
    百元施作二百六十噸，四千八百元施作二百七十噸（四百一
    十萬四千元），(2)科學館模板部分，由工頭甲○○以每平
    方公尺單價二百五十元，施作三萬四千九百五十一點三平方
    公尺，三百五十元施作八千零四十八點七平方公尺（共一千
    一百五十五萬四千八百七十元），鋼筋部分，由工頭卯○○以每噸單價二千九百元施作九百噸、三千五百元施作三百
    五十五噸（三百八十五萬二千五百元），上開工頭實際支領
    之工程款合計為二千九百零一萬一千三百七十元（即
    0000000+640000+0000000+0 000000 0+0000000=00000000
    ），竟基於業務登載不實之概括犯意，與有共同犯意聯絡之
    丑○○，由丑○○超額出具三千九百二十三萬六千三百六十
    二元之發票供以沖銷前開工頭實領之工程週轉金二千九百零
    一萬一千三百七十元，如先扣除營業稅百分之五，再扣除實
    發給工頭之上開工程款項，庚○○計不實登載金額達八百二
    十六萬三千一百七十四元（即0000 00000.05＝0000000，
    00000000－0000000-00000370＝0000000）。
二、庚○○明知七十八年十月二十五日唐榮公司與瑞禧公司解除
    上開契約時，中正紀念堂之模板組立僅完成三萬平方公尺、
    鋼筋彎紮僅完成一千一百五十噸，科學館模板僅完成四萬三
    千平方公尺，鋼筋彎紮僅完成一千二百五十五噸，竟基於上
    開業務登載不實之概括犯意，於七十八年十一月三十日在其
    業務上所製作之估驗計價明細表上，為符合該公司會計部門
    審核及達成沖帳目的，明知依照瑞禧公司之施作實況嚴重落
    後，其實際支出之上開工程款與契約約定不符，故將瑞禧公
    司至七十八年十月二十五日解約日前施作完成之工程數量酌
    予提高，不實登載已完成約定進度至約定之第五期（其中包
    含一部分屬唐榮公司收回改採自行僱工方式辦理者）：即中
    正紀念堂部分鋼筋彎紮已完成一千二百七十四噸（較實際多
    載一百二十四噸）、科學館部分鋼筋彎紮已完成一千四百噸
    （較實際多載一百四十五噸，即全部完成），另模板組立部
    分至該期，中正紀念堂已完成六萬五千平方公尺（實際多載
    三萬五千平方公尺，即全部完成）、科學館已完成五萬四千
    八百平方公尺（較實際多載一萬一千八百平方公尺）等，而
    丙○○、孫基興（業經判處有期徒刑六月，緩刑三年確定在
    案）等經由庚○○口頭或書面報告及現場實地察看，已知上
    開營建工程施工進度嚴重落後、不可能已有上述完工之情形
    ，竟對於庚○○於七十八年十一月三十日所製作之不實簽呈
    暨估驗計價明細表逐層核報未予糾正，猶基於幫助庚○○之
    意在上述不實登載之業務簽呈上准予核章，致足以生損害於
    唐榮公司對工程管理之正確性。
三、嗣唐榮公司自七十八年十月二十五日將上開原發包予瑞禧公
    司承作之模板組立及鋼筋彎紮工程收回自辦後，庚○○明知
    當時未完工之數量為：(1)中正紀念堂模板組立有三萬五千
    平方公尺、鋼筋彎紮七百五十噸、(2)科學館模板組立一
    萬七千三百二十八平方公尺、鋼筋彎紮一百五十五噸；其
    中(1)中正紀念堂模板部分：先由工頭辛○○以每平方公尺
    單價三百元承攬，施作二千平方公尺（六十萬元），續由戊○○亦以每平方公尺單價三百元施作三萬三千平方公尺至全
    部完工（九百九十萬元），鋼筋彎紮部分由壬○○以每噸
    單價四千八百元施作六百五十噸（三百十二萬元），(2)科學
    館部分模板組立由甲○○以每平方公尺單價三百五十元施
    作四千五百六十五．三平方公尺，續以單價三百八十元施作
    五千二百六十三．一五平方公尺，復以單價四百元施作七千
    五百平方公尺（合計一萬七千三百二十八平方公尺、工程款
    六百五十九萬七千八百五十二元），鋼筋彎紮部分由卯○○以每噸單價三千五百元，施作一百一十五噸（四十萬二千
    五百元）、鋼筋彎紮部分由壬○○以每噸單價四千八百元施
    作六百五十噸（此與上開中正紀念堂非同一，但合計七百六
    十五噸已超出約定噸數，詳如後述），另點工費用二百五十
    八萬元，共領得五百七十萬元，實際由庚○○支付各工頭共
    計二千三百二十萬零三百五十二元（即600000+0000000+000
    0000 +0000000+402500+312000+0000000點工費=00000000，
    如未計入點工費為00000000元）之工程款。又上開工程於七
    十九年八月十九日因遭楊希颱風侵襲，受損重作之工程款，
    其中中正紀念堂之模板組立：(1)受損四七九平方公尺，模板
    重做每平方公尺單價二百四十五元，共十一萬七千三百五十
    五元，(2)模板清理四七九平方公尺，每平方公尺一百元，共
    四萬七千九百元、(3)三樓板塌陷二六一．三平方公尺，每方
    公尺單價二百四十五元，共六萬四千零十八元、(4)舞台牛腿
    變更重做模板組立三三一平方公尺，每平方公尺二百四十五
    元，共八萬一千零九十五元，(5)模板拆除工資四萬元，另(6)
    中正紀念堂鋼筋彎紮部分受損四．四二三噸，重作工程款五
    萬九千一百八十八元、(7)鋼筋清理（0.746＋3.677噸，共
    4.423噸，每噸單價四千元，共一萬七千六百九十二元），
    (8)三樓板塌陷十二．五八噸（9.7＋2.888＝12.588），共十
    七萬五千八百七十一元，及(9)舞台牛腿變更重做鋼筋彎紮組
    立二．九五噸（每噸一萬四千一百九十六元，共四萬一千八
    百七十八元，前述(1)－(9)元以下均捨去），合計受損重作之
    工程款共計六十四萬四千九百九十七元。再加上放樣支出，
    中正紀念堂部分一萬五千九百二十八平方公尺，追加二百八
    十四平方公尺，每平方公尺單價二十元計算，共三十二萬四
    千二百四十元；科學館放樣支出部分，共一萬六千六百七十
    四平方公尺，以每平方公尺二十元施作，追加一千四百二十
    二平方公尺，每平方公尺以二十一元計算，共三十六萬三千
    三百四十二元，是放樣支出部分合計六十八萬七千五百八十
    二元。又土木工程科學館設計為七樓，於第二期工程又再追
    加工程，追加鋼筋彎紮二二四噸，單價三千五百元，模板組
    立追加七千七百四十六平方公尺，單價以三百五十元，中正
    紀念堂模板組立後續又追加一千二百二十平方公尺，每平方
    公尺三百元，鋼筋彎紮追加二十一噸，每噸單價四千八百元
    ，計增加之工程款合計為三百九十六萬一千九百元（即224
    3500＋774350＋1220300＋214800＝0000000）。另
    有機械租賃費及吊車費等四百三十萬一千八百六十二元，合
    計共三千二百七十九萬六千六百九十三元（即00000000實支
    給工頭＋0000000追加款＋644997受損重作＋000000 0租賃
    及吊車費＋687582放樣支出＝00000000）。庚○○仍基於前
    開業務登載不實之概括犯意，就上述模板組立及鋼筋彎紮工
    程收回自辦後雇工施作部分，前後共向唐榮公司請領得工程
    款四千三百三十八萬三千二百零六元，如先扣除百分之五之
    營業稅，再扣除已付給各工頭之工程款及其他費用支出三千
    五百九十一萬六千六百九十三元，計庚○○此部分共浮報工
    程款五百二十九萬七千三百五十三元【即00000000減（
    000000000.05）＝00000000，000000 00減00000000＝
    0000000】。其間庚○○為報帳沖銷，囑由原丑○○所僱用
    、於解約後自行聘雇瑞霖工程行之丁○○陸續提供發票及工
    資表供其核銷帳目，丁○○竟基於業務登載不實之共同犯意
    聯絡，就其承包之業務所製作之工資表及發票，登載許正經
    等人（包括許正經、許成蹊、黃進忠、李秋生、洪美惠、趙
    郭端圓、陳哉）施工金額共七十七萬零四百元、許清和等人
    共八十五萬七千六百元（包括許清和、黃進忠、張沈芝、李
    秋生、洪美惠、賴永裕、蕭家山、趙郭端圓）及許清和金額
    四萬八千元，合計一百六十七萬六千元之工資表（以上合計
    770400+85760 0+48000= 0000000）之記載，重複提供予庚○○，庚○○為達沖帳目的而重複將丁○○所出具之此部分
    工資表及發票用於上述模板組立、鋼筋彎紮工程款帳目，仍
    延續上開業務登載不實之概括犯意，利用丁○○所提供之資
    料，於七十九年五月七日其業務上所製作之入帳估驗計價明
    細表，將解約當時丑○○實際已完工數量（即(1)中正紀念堂
    模板組立有三萬平方公尺、鋼筋彎紮一千一百五十噸、
    (2)科學館模板組立四萬三千平方公尺、鋼筋彎紮一千二
    百四十五噸）少報，即載為中正紀念堂模板組立僅完成一萬
    九千二百零一平方公尺、鋼筋彎紮九百三十五噸、科學館模
    板組立完成三萬八千一百平方公尺，鋼筋彎紮一千三百零六
    噸，並就自行僱工施作數量登載為中正紀念堂模板組立完成
    一萬零七百九十九平方公尺，鋼筋彎紮二百十五噸、科學館
    模板組立完成四千九百平方公尺，鋼筋彎紮五十一噸，予以
    沖帳，致足生損害於唐榮公司對工程管理之正確性。
四、案經法務部調查局中部地區機動工作組移送臺灣台中地方法
    院檢察署檢察官偵查起訴。
      理  由
壹、程序部分
一、按九十二年一月十四日修正，九十二年九月一日施行之刑事
    訴訟法施行前，已繫屬於各級法院之案件，其後之訴訟程序
    ，應依修正刑事訴訟法終結之，但修正刑事訴訟法施行前已
    依法定程序進行之訴訟程序，其效力不受影響，刑事訴訟法
    施行法第七條之三定有明文。又該條立法理由說明謂「中華
    民國九十二年一月十四日修正刑事訴訟法施行前，已繫屬於
    各級法院之案件，其以後之訴訟程序，應依修正刑事訴訟法
    終結之。但為避免程序之勞費，本諸舊程序用舊法，新程序
    始用新法之一般法則，各級法院於修正之刑事訴訟法施行前
    ，已依法踐行之訴訟程序（包含相關證據法則之適用），其
    效力不受影響。故而，對於提起上訴之案件，於修正刑事訴
    訟法施行前，原審法院就可得為證據之證據，已依法定程序
    調查者，其效力亦不受影響，爰增訂本條，以資適用」。則
    修正刑事訴訟法施行前法院就可得為證據之證據，已依法定
    程序調查者，該證據即有證據能力。查本案於八十二年十一
    月六日繫屬臺灣臺中地方法院、於八十五年二月十三日繫屬
    於本院（見本院八十三年度上訴字三００五號卷第一頁）、
    復經最高法院於八十七年八月十三日撤銷發回於本院（見本
    院八十七年度重上更一字一五號卷第一頁，此前審程序於九
    十年十二月六日辯論終結）、復經最高法院於九十二年四月
    十八日撤銷發回於本院（見本院九十二年度重上更二字一０
    五號卷第一頁），則於九十二年一月十四日修正刑事訴訟法
    施行前，已繫屬於各級法院之案件（如上述之原審程序、本
    院八十三年度上訴字第三００五號及八十七年度重上更一字
    第一五號程序），其進行之訴訟程序，依修正前刑事訴訟法
    之規定，本院所引用下列各該證人即辛○○、卯○○、許正
    經、黃奕文、陳和吉、吳坤熙、陳瑤光、杜友蘇、陳惠貞、
    陳鴻裕、劉清潭、戊○○、壬○○、潘永龍、吳獻章、劉木
    麟、張明啟、曾新光、張丁彩、唐聚昌、丁○○、鄭春風、
    劉宇洲、劉郭春、子○○、寅○○、癸○○、甲○○、葉文
    鍾、鄭錦龍、乙○○、己○○、胡兆康、林東豐、張懷陸、
    郭組淑、唐久驥及共同被告等於調查局、警詢及偵查時之陳
    述，均經原審及本院前審（即八十三年度上訴字第三００五
    號及八十七年度重上更一字第一五號）審理時依法定程序調
    查，自得採為本案判決之基礎。
二、除前項說明外，本案全部卷證所涵括之供述證據及非供述證
    據，公訴人、被告及選任辯護人均同意以下全部證據之證據
    能力，亦未於言詞辯論終結前聲明異議，本院審酌該等供述
    證據及非供述證據作成時之情況，並無不適當之情事，應均
    具有證據能力，合先敘明。
貳、認定本案犯罪事實之理由：
一、訊據上訴人即被告（以下稱被告）丙○○、庚○○、丑○○
    、丁○○等人均矢口否認有前揭犯行。(1)被告丙○○辯稱：
    伊僅介紹被告丑○○去工地找被告庚○○，未指示由瑞禧公
    司承包模板組立、鋼筋彎紮工程，七十七年十月間因工資上
    漲、物價波動，工人難覓，被告庚○○為使工程迅速施工乃
    報准以工程週轉金、監督付款方式直接發放工資予工班，其
    向唐榮公司預借工程款代替發放工資並無不當。伊雖為唐榮
    公司營建部工務課長，但視察唐榮公司承包業務遍及全省，
    在中興大學工地察看工程進行時間短暫，不可能完全了解實
    際施工進度及完工之數量，且伊將印章交由曹燕玉代蓋，伊
    對於庚○○之簽呈雖曾審核簽轉副理，惟對於簽呈所附請款
    明細表、發票、預算結算表格則未過目，實不知七十八年十
    一月三十日之估驗計價明細表有登載不實；(2)被告庚○○辯
    稱：I伊係唐榮公司臨時僱用人員，不能獨立執行職務，伊
    經辦土木工程亦屬私經濟行為，而非承辦公務，行使公權力
    ，非刑法上之公務員。II有關工程款之發放情形，伊均據實
    呈報，且伊為恐影響工程進度，乃以簽呈呈報瑞禧公司之財
    務困難及監督付款後瑞禧公司仍應負擔全案盈虧及唐榮公司
    宜作追償準備，顯然預借週轉金支援發放工資與監督付款，
    並未違反唐榮公司之規定，亦無圖利，侵占可言；III有關估
    驗計價明細表及第三次修正預算書，實導因工資、材料上漲
    ，而有超支之情形，在預算追加案未核定前，伊只有提高完
    工之工程數量，絕無浮報或登載不實；第三次修正案則為彌
    補超支工程款而據實填製，絕無不法等語。其選任辯護人略
    以：原審漏算工程金額（包括百分之五營業稅、工程材料
    費、零工、運費）及數量（包括追加工程數量及原合約漏算
    數量、災損重作數量、放樣數量）尚有釐清數據之必要；
    本案工程如有侵占朋分，如何令瑞禧公司書立切結書承當一
    切損失，唐榮公司又依何法律關係向瑞禧公司及其連帶保證
    人追償超墊付款？本案工程施工之初進度落後百分之十以
    上，全程物價指數上漲百分之五十至七十，在二項不利因素
    之下，全程趕工，勢必額外超支，所採緊急應變措施免除唐
    榮公司至少五千七百多萬元以上之違約賠償等語。(3)被告丑
    ○○辯稱：伊未曾經手任何款項，自不可能浮報工程款項後
    侵占之，瑞禧公司承包施工模板組立，係連工帶料，工程完
    工後，該模板材料理應歸還瑞禧公司所有，嗣因瑞禧公司財
    務困難，無法週轉繼續施工，為使工程順利進行，乃由被告
    庚○○簽報准予監督付款，包括墊付模板材料費，後唐榮公
    司收回自辦，就瑞禧公司所購之模板部分並未返還，雙方協
    調以九百萬元抵扣墊付款，況墊付款項如仍有出入，由瑞禧
    公司負責歸墊，亦僅屬民事問題等語。選任辯護人略以：
    預借工程週轉金及監督付款係唐榮公司內部規定之應變方法
    ，相關款項均由庚○○直接支付施工人員，被告並未經手該
    款項；被告於七十八年十月二十五日即退出本件工程，所
    謂七十八年十一月三十日之入帳估驗計價明細表係庚○○於
    被告退出之後所填製，與伊無關，至被告有開發票部分，就
    是唐榮公司實際有支出工程款部分，數量如何呈報、如何沖
    帳，係唐榮公司內部之事，亦與伊無關；瑞禧公司承攬中
    正紀念堂模板組立工程部分係連工帶料，被告購入之模板價
    值約一千五百萬元，唐榮公司七十八年十月二十五日收回自
    辦時，庚○○不同意被告將模樣運走，允價九百餘萬元抵扣
    工程契約與監督付款實付差額，是被告開具0000000
    0元之發票並無不實可言等語。(4)被告丁○○辯稱：唐榮公
    司雖屬官股超過百分之五十之公司，但其對外承攬工程與業
    主簽立工程合約，純屬民事承攬關係，絕無享有任何公法上
    之職權，伊僅零星工程承包商，非唐榮公司之職員或約僱人
    員，依法應無貪污治罪條例或刑法上公務員身分之適用。伊
    原為被告丑○○所聘任之監工，任職不久後即因丑○○資力
    調轉困難無法續行施作工程而擬離職另謀自行向外承包小工
    程以維生計，適因被告庚○○為趕工而由伊承包後另僱用小
    工頭潘永龍、吳獻章、壬○○、葉文鍾、戊○○等人各自分
    別帶領工班承作，並自伊處領取工資發放各工班完訖。嗣因
    潘永龍等人無法提供資料說明，由伊經許正經、黃奕文、洪
    進益、劉木麟、張明啟及曾新先等人同意，借用渠等名義列
    具工資表說明領款項目，伊係據實列報工資支付數額，並無
    與被告庚○○共同於公文書登載不實之情事。其選任辯護人
    略以：被告非唐榮公司、亦非庚○○聘用之監工，就庚○○如何申報工程費用及請款單之填具，均無法參與；被告
    確有承包本件工程，其以瑞霖工程行負責人身分，開具該工
    程行之發票即無不法等語。
二、惟查：唐榮公司政府所佔股份比率超過百分之五十，依國營
    事業管理法第三條第一項第三款之規定為國營事業，其人員
    從事於公營事業機構職務之員工，依司法院大法官會議釋字
    第八號、第七十三號解釋應認為刑法上所稱之公務員（最高
    法院七十一年度台上字第七四八六號判決參照）。然被告等
    行為後，刑法於九十四年二月二日修正公布，修正前刑法第
    十條第二項「稱公務員者，謂依法令從事於公務之人員」之
    規定，已修正為「稱公務員者，謂下列人員一、依法令服務
    於國家、地方自治團體所屬機關而具有法定職務權限，以及
    其他依法令從事於公共事務，而具有法定職務權限者。二、
    受國家、地方自治團體所屬機關依法委託，從事與委託機關
    權限有關之公共事務者」；另貪污治罪條例第二條「依據法
    令從事公務之人員，犯本條例之罪者，依本條例處斷；其受
    公務機關委託承辦公務之人，犯本條例之罪者，亦同」之規
    定，亦於九十五年五月三十日修正為「公務員犯本條例之罪
    者，依本條例處斷」，並均自九十五年七月一日起施行。觀
    諸該修正之立法本旨，公營事業機構所從事之事務，原則上
    非基於國家公權力之作用，故非屬行使國家統治權之公務機
    關，其所屬之人員，自非依法令服務於國家、地方自治團體
    所屬機關之公務員。至公營事業機構人員若因從事於特定之
    公共事務，而由法令授予一定之國家權力，使其得從事與國
    家權力作用有關，而具有國家公權力性質之事項，為節制使
    其代表國家適當行使公權力，固得課予特別之保護義務及服
    從義務，而視其為刑法上之公務員，但其基於法令授權所從
    事者，若非代表國家行使公權力，即為無關乎國家統治權作
    用之行為，自無課予特別保護與服從義務，將之列為刑法上
    公務員，嚴予規範其職權行使之必要。換言之，所謂「公務
    員」，在主體要件上，限於服務於國家、地方自治團體所屬
    機關之公務人員，或是依法令從事於公共事務而具有法定職
    務權限者，或是受機關委託而從事與委託機關權限有關之公
    共事務者。在事務要件上，除了服務於國家或地方自治團體
    所屬機關之人員外，則必須是從事於公共事務者，而所謂公
    共事務必須係關於公權力行為，私經濟行為並不包含在內；
    簡言之，修法後刑法關於公務員概念之範圍，僅限縮於「與
    公共事務及公權力之行使相關之人員」。本件被告丙○○、
    庚○○服務於唐榮公司，彼時該公司為省營，參照前揭說明
    ，固屬修正前刑法所規定之依法令從事於公務之人員，然其
    既非依法令服務於國家、地方自治團體所屬機關或其他依法
    令從事於公共事務，而具有法定職務權限之人；亦非受國家
    、地方自治團體所屬機關依法委託，從事與委託機關權限有
    關之公共事務者，依修正後刑法之規定，已不具公務員身分
    ，揆諸上開修正後貪污治罪條例第二條之規定，並無該條例
    之適用；則被告丑○○、丁○○自無因與具公務員身分之被
    告庚○○共犯貪污治罪條例或行使使公務員登載不實等情節
    ，合先敘明。
三、本案唐榮公司分別與國立中興大學、瑞禧公司訂約及施作過
    程中相關簽呈等證據資料如后：
  (一)與國立中興大學之工程契約書（本院上訴審卷二第五九至六
    三頁）中，關於施工期限之約定
  I開工期限：乙方（即唐榮公司）應於接到甲方主辦工程單位通
    知開工之日起五日內正式開工，逾期不開工，甲方得按本契約第
    廿四條（解除契約）規定辦理。
  II完工期限：全部工程限於開工之日起五００個日曆天完工，
    水電工程需要土木工程完成始能施工者，限土木工程完成後
    拾天內完成全部工程，凡遇不能工作之日，經甲方同意後，
    得免計工作日數。
  III關於工程逾期損失之約款：乙方倘不依照契約規定期限完工
    ，應按逾期之日數，每日賠償甲方損失，依契約總價千分之
    二計算是項賠償款，甲方得在乙方未領工程款內扣除，如有
    不足，得向乙方或其保證人追繳之。
    依上開約定，參酌唐榮公司承攬本工程金額為三億三千八百
    八十四萬七千六百元計算，逾期之賠償額每日為六十七萬七
    千六百九十五元。
  (二)依唐榮公司與瑞禧公司所訂立之：I唐榮鐵工廠股份有限公
    司營建部工程合同（八二年度他字第一二四號偵查卷第十三
    至廿二頁，工程名稱：國立中興大學工程模板組立勞務部份
    ；合同總價：三千四百八十萬元整；簽約日期：七十八年三
    月卅日）；II唐榮鐵工廠股份有限公司營建部工程合同（八
    二他一二四偵查卷第卅二至四四頁，工程名稱：國立中興大
    學工程結構體鋼筋加工勞務部份；合同總價：一千零五十萬
    元整；簽約日期：七十八年五月十五日）及投標須知（同卷
    第卅八、卅九頁）、補充條款（同卷第四十、四一頁）、模
    板工程施工說明影本等資料，承攬條件第十七項載明：「本
    承攬單經簽訂後，中途不論工資物價如何漲落，乙方均不得
    要求調整，倘若另有規定者，則從其規定辦理之」；模板工
    程施工說明第三項載明：「．．承包廠商應配合施工進度及
    拆模時限規定，準備足量模板材料施工」等情。足見：唐榮
    公司與瑞禧公司之工程契約「單價係固定，不得依物價波動
    調整」且施工用之模板係由瑞禧公司負責應可認定。
  (三)本件工程進行過程中，國立中興大學、唐榮公司、工務所相
    關函文、簽呈(1)中興大學及台灣省建設廳，就工程延宕之相
    關函文
  中興大學七十八年五月十日興總字第一九三一號函（本院上
    訴審卷第三宗第九七頁）「說明一、本工程於七十七年十月
    廿日開工迄今，進度嚴重落後，作業無常，工人料具設備不
    足，且工地管理、安全措施、門禁管制等均未依合約規定處
    理妥當，請貴公司速予改善，使工程步入正軌，否則本校將
    依工程契約書第廿四條規定辦理」
  中興大學七十八年興總字第二八五二號函（本院上訴審卷第
    二宗第九八頁）「說明二、本工程進度落後甚多，須加速趕
    工，並請貴公司提出趕工進度計畫，切實遵循趕工計劃施工
    ，否則本校將依合約書第廿四條解除契之有關條款規定」
  中興大學七十八年六月廿一日興總字第二七九八號函（本院
    上訴審卷第三宗第一００頁）「說明：本工程施工進度嚴重
    落後，經本校數次口頭通知及工地開會協調，未能有效改善
    ，請貴公司擬出趕工進度表趕工，若未即改善，本校將依工
    程契約書第廿四條解除契約有關規定辦理」
  台灣省政府建設廳七十八年八月十一日二五字第三二四五九
    號函（附本院上訴審卷第三宗第一０一頁）
    主旨：貴公司承建中興大學「中正紀念堂新建工程」、「工
          程科學大樓新建工程」施工進度落後案，應請速謀因
          應之道，務必於合約期限內完工。
  (2)唐榮公司中興工務所簽呈及相關唐榮公司函
  七十八年八月十一日於中興工務所簽（本院上訴審卷第三宗
    第二０九頁）
    主旨：為應興大、職訓工程施工實需，擬請准預借新台幣壹
          仟萬元，俾利配合工資發放，維繫工進。
    說明：
      一、前相關預借款已配合工進發放殆盡。
      二、目前三項工程工期緊迫，正處積極趕工狀態，承攬廠
          商財力週轉能力薄弱，為維繫工班施工避免該商無法
          配合週轉發放影響工程進展，勢需工款配合。
      三、本項預借款當配合工款發放即行檢據核銷。
    會計室課長龔榮宗簽：
    一、請依進度依約計價。
    二、若因工程急需，請依「公司分層負責辦事明細表」規定
        ，呈報公司同意後辦理。
    被告孫基興簽：
    一、工地自行僱工或監督付款週轉金目前通案簽報公司核備中。
    二、至於工地趕工需要擬同意先行．．．。
    被告劉政哲簽：
    一、為應工程趕工需要准預借玖拾玖萬元整。
    二、應於本（八）月底前依  約辦理計價。
    被告丙○○加簽：（本院上訴審卷第三宗第二一一頁）
    一、瑞禧企業承攬本公中興大學科學館、紀念堂與職訓工程
        之模板、勞務；函求支援部份為中正紀念堂部分，相關
        陳述事項經查尚屬事實。
    二、目前工期緊迫，為利工進，擬依下述原則協議後予以支援。
      (一)依實際增購進場材料八成墊付。
      (二)由瑞禧出具同意書，在承攬之三項工程完工前，核對材
        料由本公司持有。
      (三)依紀念堂施工進度表排定期數分期扣回。
      (四)擬通知該公司協議，定案後執行。
    並有「孫基興」、「庚○○」、「吳坤熙」等職章。
    被告劉政哲「加簽」：（本院上訴審卷第三宗第二一二頁）
    一、准先予預借玖拾玖萬元整，以支應趕工急需，惟應相對
        由承商具結本公司持有模板。
    二、請工務所檢討是否有增購模板之必要，而增購模板墊款
        是否本即承商依約義務？及是否有支援之必要？皆請詳
        實簽擬再議。
    「會計室課長龔榮宗」、「會計室課員張丁彩」加簽：（同
    卷第二一二頁）「本案所需之金額在壹佰萬元以上，請依「
    公司分層負責辦事明細表」規定，呈報公司同意後辦理。
  七十八年八月卅日於中興工務所簽呈（八二他一二四偵查卷
    第六三、六四頁）
    主旨：為應興大、職訓工程施工實需，擬請准預借新台幣壹
          仟萬元俾利配合工資發放，維繫工進。
    說明：
      一、前相關預借款已配合工進發放殆盡。二、目前三項工
          程均呈嚴重落後，因應積極趕工情事，本公司期能及
          集工班增加工作意願，均權宜行事，配合承商工資發
          放日期，預撥款項支援後，依約計價核銷。
      三、惟承商承攬價格遠較市價為低，且其財力薄弱已數度
          發生工資發放窘況，工地工人時有報怨；預期勢將發
          生因工資發放不順造成之怠工情形。
      四、為謀維繫工班施工避免該商無法配合週轉發放及因應
          日後突發狀況處理勢需預撥工款支應，俾能無礙工展
          。
      並有「營建部代理經理劉政哲」、「營建部副理孫基興」等職章。
  七十八年九月十三日於營建部中興工務所之監督付款簽呈影
    本（原審卷第六五至六七頁）
    主旨：為瑞禧企業有限公司承攬中興大學中區職訓中心之模
          板組立、鋼筋彎紮勞務，鑒因工地迫需，採監督付款
          施工案，簽請核示。
    說明：
      一、中興大學中區職訓中心工程之模板組立、鋼筋彎紮勞
          務分包商，自承攬工作以來，均呈財務狀況不佳；本
          部為免工資糾紛，均適時予以財務支援，故得維繫工
          班，維持工程進展。
      二、目前營建市場工資高漲，以本公司交付瑞禧公司單價
          ，確不敷實際工資支出，故該公司時有因工款發放爭
          執而生調工不足現象，實際嚴重影響工程進度，本部
          亦鑒於合約之持續執行，無法因應工資漲幅予以貼補
          ，終無法澈底解決工進困難。
      三、考量工程延工情形堪慮，本部人員亦定期催促工進並
          與該公司人員多次協調，擬依該公司顯無能力完成合
          約之條款規定解除合約，收回自辦，惟該公司均表其
          施工願負盈虧之意願，僅同意依附件協議內容，以監
          督付款方式執行。
      四、依目前該公司承攬價格與實際支付工資款額比較，經
          監督付款方式執行施工之結果，依約核銷款額，勢不
          敷實際支付款額，雖有該公司同意日後歸墊之協議，
          惟本公司不能不預作日後追償之打算。
      五、因應目前施工情形尚稱順利，免因它項枝節造成變因
          ，惟依本次協議暫行施工，再視情應變處理。
      六、如准予辦理，擬另函知保證商號，要求其負連帶保證
          責任。並蓋有「營建部副理孫基興」、「營建部工程
          師第三課課長丙○○」、「中興工務所兼主任庚○○
          」、「營建部工程師吳坤熙」等職章。
  七十八年九月廿六日於營建部監督付款簽呈影本（原審卷第
    七一至七三頁）
    主旨：為瑞禧企業有限公司承攬中興大學中區職訓中心之模
          板組立、鋼筋彎紮勞務，鑒因工地迫需，擬採監督付
          款施工案，簽請核示。
    說明：
      一、中興大學中區職訓中心工程之模板組立、鋼筋彎紮勞
          務分包商，自承攬工作以來，均呈財務狀況不佳；本
          部為免工資糾紛，均適時予以財務支援，故得維繫工
          班，維持工程進展。
      二、目前營建市場工資高漲，以本公司交付瑞禧公司單價
          ，確不敷實際工資支出，故該公司時有因工款發放爭
          執而生調工不足現象，實際嚴重影響工程進度，本部
          亦鑒於合約之持續執行，無法因應工資漲幅予以合理
          調整單價，鑒此，終無法澈底解決工展困境。
      三、考量工程延工情形堪虞，本部人員亦定期催促工程並
          與該公司人員多次協調，擬依該公司顯無能力完成合
          約之條款規定解除合約，收回自辦，惟該公司均表其
          施工願負盈虧之意願，僅同意依附件協議內容，以監
          督付款方式執行。
      四、依目前該公司承攬價格與實際支付工資款額比較，經
          監督付款方式執行施工之結果，依約核銷款額，勢不
          敷實際支付款額，雖有該公司同意日後歸墊之協議，
          惟本公司不能不預作日後追償之打算。
      五、因應目前施工情形尚稱順利，況以當前工資價格收回
          自辦實際施工程本將超過原發包及原預算金額甚鉅，
          徒然增加公司虧損；為免因它項枝節造成變因，惟依
          本次協議暫行施工，再視情應變處理。
      六、如蒙示辦理，擬另函知保證商號，要求其負連帶保證
          責任。並蓋有「營建部代理經理劉政哲」、「營建部
          工程師第三課課長丙○○」、「中興工務所兼主任陳
          啟璋」等職章。
      專門委員王仁越十月十一日簽（同上卷第六九頁）
      一、本件監督付款協議書，須請保證廠商簽署，不可僅一
          函通知（並須註明「連帶保證人」字樣）。
      二、協議書第四條建議修正如下：「依本協議而由甲方支
          付之款額，任由甲方在本工程款內如數扣除，倘有不
          足概由乙方及其保證人負責償還之」以加重保證人之
          責任。
      會計室主任翁廷凱等七十八年十月九日簽（同上卷第七十
      頁）(一)本案承包商據判斷隨時會發生財務問題，請嚴加注
      意。又據監督付款協議書所訂條款如乙方未能逐項履約時
      ，其所發生之損失，由甲方及其保證商號負一切責任，貴
      部與承包商另訂付款協議書，亦應該會知保證商號簽名蓋
      章以負連帶保證責任為妥。
      (二)並不得超墊其依工程進度估驗支付之金額。
  唐榮公司七十八年十月十九日公文會辦綜合簽辦單（原審卷
    第六八頁）
    主旨：為瑞禧企業有限公司承攬本公司中興大學、中心職訓
          中心工程之模板組立、鋼筋彎紮勞務，肇因工地迫需
          採監督付款施工案，簽請核示。綜合意見：
    一、會計室意見：
      (一)應請保證商號於協議書上簽署連帶保證人，確認其保證
        責任。
      (二)執行監督付款，不得超墊估驗款項。
    三、本部意見：
      (一)監督付款執行結果，本部原簽已詳細說明，勢必造成超
        墊情事，故有附件協議事項，並有追償打算。
      (二)有關連帶保證人簽署一項，經常理判斷及要求瑞禧公司
        協調辦理結果，均顯其不可能性，故惟依合約保證精神
        ，將協議內容直接函知，要求其持續負責。
    擬辦：請鑒工地實際迫需，先依本次協議暫行施工，再視工
    地施工情況應變處理。
    蓋有「營建部副理孫基興」、「營建部工程師第三課課長丙○○」、「中興工務所兼主任庚○○」、「營建部工程師吳
    坤熙」等職章。
  七十八年十一月十六日於中興工務所簽（本院上訴審卷第四
    宗第七、八頁）
    主旨：為興大工程結構體模板組立、鋼筋彎紮勞務，鑒因勞
          務提供廠商無法依約施工，其採監督付款方式實支工
          科款額，擬請准予檢據核銷。
    說明：
      一、本案工程自施工之初，勞務分包商瑞禧企業公司即呈
          財務支應不及工需窘狀，本部均適時支援工款，方得
          免停工之災，考量工地實需，並自本（七八）年八月
          經由協調，雙方同意依監督付款方式續行施工，由該
          商繼續提供掌理工班，由本部提供足額款項，核實直
          接支付工程款，以維繫工進。
      二、循此方式施工其總計支付金額為新台幣000000
          00元正，已由瑞禧公司簽認，並開具發票，擬請准
          予先行核銷沖帳，相關依約結算及後續擬因應目前實
          際狀況收回自辦手續，另案辦理。
    會計課會簽：採監督付款方式之核銷，仍應填寫計價單，依
    合約規定之付款方式沖銷預借款。「會計室課長龔榮宗」「
    會計室課員張丁彩」。「營建部副理孫基興」：擬依據會計
    課簽註意見工地儘速計價沖銷。「政哲」：一、應儘速依會
    計課簽見具核銷並沖銷預付款項。對於超支款項則應即對承
    商及其保證人採取追償行動。二、亟宜收回自辦全力趕工，
    至所增加費用應依規定儘速檢討處理。
    並有「營建部工程師兼第三課課長丙○○」「吳坤熙」等職章。
  唐榮公司七十八年十二月十八日七八唐建三字第三六一一號
    函稿（本院上訴審卷第三宗第一０四、一０五頁）
    主旨：貴公司承攬本公司中興大學中正紀念堂、工程科學館
          及中區職訓中心行政、活動、教學等大樓新建工程之
          模板工程與鋼筋加工組立等勞務，依貴公司施工執行
          情形，顯無能力依約完成，依約解除承攬合約，請查
          照。
    說明：
      一、貴公司承攬本公司前述勞務工作於動工後對於工班人
          力掌握及管理推展皆顯力有未逮，導致工程進度一路
          落後，俟又發生未能發足工資等問題，嗣經本公司改
          採監督付款方式支援出工率雖稍獲改善，數月來仍無
          法有效顯出趕工成果，續呈落後狀態，於每週施工協
          調會本公司一再提出趕工要求，雖經再三保證，但其
          進度紀錄上仍無法達預定進度，誠然貴公司確已無力
          依約執行，如此接續延誤勢必導致更加嚴重損失後果
          ，本公司在不得已之下爰依貴我雙方合約第十六條規
          定解除貴公司承攬合約，收回自辦，有關本公司權益
          當將依約依法追究。
  唐榮公司八十五年九月十九日八五唐建三字第四二０六號函
    （本院上訴審卷第四宗第九九頁）
    說明：
      二、依兩項工程契約之規定，該兩項工程之工期均各為五
          ００日曆天。經查，截至七十八年六月卅日止，工程
          科學館施工進度落後四九天，中正紀念堂施工進度落
          後一一天。倘上開兩項工程於完工時，其遲延完工日
          數與前述落後日數相同，則本公司將遭受業主之遲延
          罰款，工程科學館部份為00000000元，中正
          紀念堂部分為00000000元。
      三、本兩項工程，施工中因受社會環境影響，工資上漲，
          工人難求，經採監督付款及收回自辦等趕辦措施，工
          程完工時，並未有逾期及遲延罰款情事，合併敘明。
      並有本院上訴審卷第三宗第一０六、一０七頁所附，工程
      科學館新建工程「營繕工程結算驗收證明」及中正紀念堂
      新建工程「營繕工程結算驗收證明」，逾期天數及罰款金
      額均為：０。
  (四)據上：唐榮公司於七十七年六月三十日向國立中興大學承攬
    中正紀念堂、科學館工程，總價金三億三千八百八十四萬七
    千六百元。旋於七十七年十月間起，由被告丑○○先行施工
    ，嗣再由瑞禧公司以高於唐榮公司底價（三千三百七十二萬
    七千四百九十二元）之最低標即三千四百八十萬元獲得有關
    模板組立之轉承包資格；丑○○隨即於七十八年三月三十日
    與唐榮公司訂立「國立中興大學工程模板組立勞務部分」，
    工程總價三千四百八十萬元之契約，並於該項契約中明定每
    月估驗計價一次，中正紀念堂模板組立數量六萬五千平方公
    尺，每平方公尺單價二百八十五元，科學館數量為六萬零三
    百二十八平方公尺，每平方公尺單價二百五十八元；另就鋼
    筋彎紮部分，亦由瑞禧公司於七十八年三月二十七日共同參
    加比價，並因瑞禧公司同意減價之承攬金額一千零五十六萬
    元，仍高於唐榮公司工程之底價，故先予保留；於七十八年
    五月五日由奕承公司、瑞禧公司再進行比價，仍由瑞禧公司
    以超出唐榮公司預算九百九十萬元之最低標：一千零五十萬
    元獲得轉承包之資格；丑○○遂於得標後之七十八年五月十
    五日與唐榮公司簽訂「國立中興大學工程結構鋼筋加工勞務
    部分」，總價一千零五十萬元之契約，每半月估驗計價一次
    ，中正紀念堂鋼筋加工、彎紮計一千九百噸，每噸單價三千
    一百八十二元，科學館計一千四百噸，每噸單價三千一百八
    十二元等情屬實。
四、關於本案鑒因施作後，被告庚○○發現瑞禧公司財務狀況不
    佳、適工資高漲、工地亟維進展，於收回自辦前採行監督付
    款施工，以便依約核銷款額，已知不得超墊其依工程進度估
    驗支付之金額，此參上開唐榮公司七十八年九月二十六日於
    營建部監督付款簽呈影本甚明，且被告等於調查及偵查中之
    下列供述，益徵被告庚○○明知依監督付款方式發給工人工
    資多少、發給何人擅由瑞禧決定，未經唐榮公司方面核可，
    致全部款額發放完畢始發現有大部分面積尚未施工，嗣為沖
    銷款項，也知實際面積與所登載呈報面積不符合，會計課亦
    表示應依契約上之單價計算，被告庚○○竟基於業務登載不
    實之犯意，將面積膨脹到第五期支付之面積以便沖銷，後來
    在估驗計價該估表多報已完工數量沖銷款項呈請核章等節，
    堪以認定：
(一)被告庚○○於八十二年五月一日調查時供稱：「（伊係由）
    由課長（即丙○○）簽報由公司指派，於七十七年十月間擔
    任（工地主任），公司於七十七年六月底與中興大學簽約，
    是由唐榮公司以招標方式向中興大學得標，當時約定自開工
    起五百工作日曆天且不扣除下雨天須完工，嗣中正紀念堂約
    定於七十七年十月間開工，科學館於七十七年七月間開工，
    而實際上是七十七年十月間我接任後才正式開工」、「（唐
    榮公司）未指示如何做法，只要依約完工，我接任後因地緣
    不熟，找不到人，便將情形告訴丙○○，他指示原則上以發
    小包方式來做，分為挖土、模板... 等，挖土部分我請長富
    運輸公司來做，...，一直挖到七十八年初，接下來做地基
    便找模板及鋼筋工作，模板由"瑞禧"做，瑞禧負責人丑○○
    於七十七年十月間到工地來找我說是公司丙○○課長介紹他
    來找我，要做模板及鋼筋工程，我便答應將上開二部分工程
    交給他做，於七十七年十月間先開始施工，一直做到七十八
    年一月間才比價... 」、「當時約定進度須配合我們現場計
    劃書約定給付工程款每半月估驗一次，按計劃實做完成數量
    計價百分之九十給付工程款，留百分之十做保留款」、「
    當時在七十八年八月間我即發現瑞禧公司財務有困難未能依
    期發放給工人，我便於七十八年九月寫簽呈給公司，請准予
    我們公司監督瑞禧公司確實將工資發放給工人以利工程進度
    ，即所謂"監督付款"簽呈經公司法務部門提議請連帶保證人
    出面保證，經我發函給保證人但保證人不同意，我也依監督
    付款方式由我直接監督瑞禧將工資發給工人，但工資多少、
    發給何人均由瑞禧決定，本來雖公司方面未核可，但我亦如
    此做，到第五期全部款額發放完畢我才方現有上開面積尚未
    施工，到我發最後一期款額給瑞禧公司才結算出來上開面積
    未施工，但我為沖銷款項，才於最後一期款才知道款項如按
    完工面積與單價可能沖銷款額，我也知實際面積與我所報面
    積不符合，未能沖銷那麼多款項，我寫簽呈之意思是我認為
    所支付給瑞禧的款額於契約上無法沖銷，當時瑞禧依我給付
    給他之數額無法與契約上單價及面積之標準相核符，結果簽
    呈到會計課，還是表示應依契約上之單價計算，我才將面積
    膨脹到第五期支付之面積以便沖銷，我認為營建部應知道實
    際施工面積與我所報面積不符合一事，後來我才照經理指示
    在估驗計價該估表浮報數量到了沖銷款項，且經吳坤熙、陳
    瑤光、丙○○、孫基興、劉政哲等人在估價單上加以審核蓋
    章，他們也都曾到工地看過，也應知面積差距很大之事情，
    因他們來看工地時，應知進度情形，後來給付瑞禧最後一次
    款項後我便於七十八年十二月發出給瑞禧以他違約為由與他
    解約，我再寫簽呈說明瑞禧未完工部分，擬自行僱工施工，
    並請核准新的四百元、三五０元單價，經總經理核准，但該
    簽呈在扣案資料中找不到，簽呈中亦註明有實際上未施工面
    積及單價等中正紀念堂是四百元，科學館是三百五十元，是
    課長、副理，由課長、副理及經理核准，並批示叫我辦理修
    正單價預算表，我便以上開單價呈報施工面積並沖銷款項，
    我便開始雇工請工頭，共請模板部分工頭計有工資、面積等
    方法計工，共領了十四期款項共計0000000元，上開
    自行僱工之沖銷款項也都經營建部核准，我都發放給工頭，
    他們除用工資報表外即用發票來報支，同時期所發放工資依
    不同工班不同之工資」「...，上開瑞禧實際上並未做那麼
    多的數量，但因先前超支才依合約來沖銷」（以上見八二偵
    八三０七卷第卅五至四一頁）、又「該模板組立及鋼筋彎紮
    兩項工程，實際上已於七十八年九月底與瑞禧公司解除合約
    （經簽奉於七十八年十月底正式解約），故由我本人直接僱
    用瑞禧公司之原工班繼續施作，至同年十二月底期間之薪資
    報銷，概由工班工頭壬○○、卯○○及甲○○等人填寫工資
    表向我具領」、「我實際支付瑞禧公司之工程經費共超支約
    一千四佰萬元，該筆超支款項係七十八年七至九月間，我採
    行監督付款方式，未依合約規定單價，改依市價行情支付工
    資，另瑞禧公司購買模板之材料款約九佰萬元（依合約模板
    材料費應由瑞禧公司自付）亦由我支付報銷」、「七十八年
    六月底瑞禧公司發生財務困難，我曾簽報上級同意採行監督
    付款方式繼續施作，但在接獲上級核示前，我個人為使工程
    繼續施作，早日完工，避免因逾期完工遭受罰款之更大損失
    ，故仍決定採行監督付款之方式，致超支一千四百餘萬元，
    當時並未考慮是否符合法令規定」等語（見八二年偵字第八
    三０七卷第一七一、一七二頁）；又於八十二年四月廿七日
    調查時供稱：「瑞禧公司於七十七年十月間進場施工，但至
    七十八年一、二月間該公司即發生財務困難情形，迄七十八
    年七、八月間該公司財務惡化，對工班已有積欠工資之情形
    致工程進度受阻，遂簽報上級核可及擅自決定同時採行監督
    付款方式繼續施工，至七十八年九、十月間因上級未核准上
    述監督付款方式以及瑞禧公司安排工程進度不盡週延，我即
    依工程合約規定解除承攬合同，惟在瑞禧公司退出本工程後
    ，其部分工班仍繼續由我僱用施作」、「該筆二千七百九十
    餘萬元工程款雖由瑞禧公司具領，惟實際上此筆款項均由我
    監督下，直接發放給各工班及材料廠商，且因工資、材料單
    價大幅飛漲，故工程款會發生鉅額膨脹情事，而我為了沖銷
    該筆鉅額款項，遂簽報營建部經理核准下，以變通方式提高
    完工數量來報銷，惟實際上係因單價提高，但承攬合同所訂
    之單價無法變更提高，方以上述方式沖銷，也因此發生沖銷
    數量已經接近完工數量之情形，後來在瑞禧公司退出本工程
    後，由唐榮公司自行僱工辦理階段，於七十九年五月間我又
    將模板組立勞務部分及鋼筋彎紮部分之完成數量予以降低，
    並恢復為實際施工完成之數量，以致產生完工數量減低之矛
    盾情事」、「因本工程之開支已超過前次預算修正之額度，
    故只好再以提升為最高新單價方式予以容納原預算之超支部
    份」等語（見八二年度偵字第八三０七號卷第七至十二頁）
    。於八十二八十二年六月二日調查時供稱：七十八年六月間
    瑞禧企業發生財務困難，致工班調度不順利，我為求工程繼
    續施工，決定採行監督付款方式，且明知會超過原預算編列
    應給付之工程款支付瑞禧企業，因此曾（詳細時間記不清楚
    ）向唐榮鐵工廠股份有限公司營建部副理孫基興、課長丙○○等報告實際狀況，另孫基興及丙○○二人亦曾多次至工地
    巡視，在工程趕工協調會上，我亦曾多次向彼二人說明實情
    ，惟彼二人在瞭解實情後，支持我採給行監督付款方式來繼
    續推動工程之進行，對於因此會發生超支情形並未制止，爾
    後我填報工程計價單時，故意虛報瑞禧公司實際完工數量，
    以便沖銷該超支給瑞禧企業之一千三百餘萬元，唐榮公司經
    理劉政哲、副理孫基興、課長丙○○明知悉實情皆無意見，
    仍核准我以此方式沖銷等語（見八二年度偵字第八七六三卷
    第五二、五三頁）。於八十二年六月十四日調查時供稱：「
    瑞禧公司於七十八年一月間財務發生困難，至同年六月，無
    法按時發放工資款，該公司之困境雖與唐榮公司無關，但我
    將上情簽報本公司營建部，經工務課長丙○○、副理孫基興
    等人同意後並撥款，我即協助瑞禧公司以支援工款方式按時
    發放工資款」「（問：瑞禧公司於七十八年一月即發生財務
    困難，為何你仍於七十八年三月及五月間安排瑞禧公司承攬
    本工程模板組立及鋼襟彎紮部份之工程？）答：當時可預見
    瑞禧公司之財務狀況無法承攬本工程，但我仍安排其得標係
    因：一、瑞禧公司丑○○，課長丙○○安排相薦，故不敢得
    罪。二、個人身為工地主任未能確實衡量利弊得失，誤信丑
    ○○之言，相信他能按時完工，此乃個人之重大疏失」、「
    丁○○於擔任瑞禧公司於本工程施作之現場監工，瑞禧公司
    於七十八年十月退出本工程後，我即接續以月薪四萬元聘請
    他續任現場監工直至八十年五月始離開本工程，雇用丁○○
    期間其薪資係夾雜在其他工班工資內報銷，因雇用丁○○期
    間本公司並不知情，故工資報表內並無丁○○名單，至於丁○○係以何名目報銷，我並不清楚，丁○○曾多次在未有明
    確完工數量下即要求我按工班之需支付工款，我雖不滿意丁○○之作法，但仍勉與同意」等語（見八二年度偵字第八七
    六三卷第九六至九八頁）；於八十二年六月廿一日調查時供
    稱：「（提示：瑞霖工程行發票，工頭丁○○簽具之工資表
    ）（問：據本局人員調查丁○○係你聘雇之現場監工人員，
    負責督導工程之進行，丁○○並無工班工作，為何仍由丁○○以瑞霖工程行之名義開立發票... 丁○○為工頭簽立之工
    資表合計共一千二百十五萬二千一百元，加以營業稅為一千
    二百七十萬六千一百元之工程款，你具以向唐榮公司報帳沖
    銷，此筆款項之流向如何？）答：七十八年十月瑞禧公司退
    出中興大學工程科學館及中正紀念堂之工程後，有關中正紀
    念堂之監工，我聘請丁○○負責，鋼筋及板模工程及二樓增
    建部分我皆請丁○○負責調度施工，但因模板及鋼筋彎紮工
    班未能足額提供工資表供我報帳之用，故我要求丁○○負責
    將不足部份補足，沈某才提供瑞霖工程行名義開立之發票給
    我。另外上述曾提及極勝工程有限公司負責泥水工程部份工
    程款四百廿萬元已沖銷至模板部份，所以泥水部份仍需要發
    票或工資來抵沖帳，我亦要求丁○○負責，故丁○○是配合
    我預算沖銷項目提供憑證供我使用。沈之薪資即包含在發票
    及工資表內。有關丁○○提供之發票及工資報表中，舞台支
    撐排架、二樓室外鐵梯不鏽鋼扶手及二樓增建部份由我與沈
    口頭約定由沈承包施作，而模板及鋼筋彎紮由沈調度工人，
    另外平頂麗光及泥作部份皆因我要求，沈某僅提供發票及工
    資表供我報帳沖銷之用，並非由沈某負責施作，而這些款項
    都已先向唐榮公司預借支付給各班，事後才要求參與之工班
    提供發票或工資表供我報帳沖銷之用」等語（見八二年度偵
    字第一五六七六卷第卅一至卅三頁），參酌被告庚○○之前
    開供述核屬大致相符，堪以採信，足認庚○○擔任上開工程
    之工務主任，因無法覓妥適宜之下包商，乃啟用丑○○承攬
    有關模板組立及鋼筋彎紮部分之工程，於七十七年十月間援
    例先由丑○○逕行開工，其後因丑○○於施作期間，工程進
    度嚴重落後，庚○○為求趕工，避免影響工程之進行，致負
    巨額之遲延違約賠償，曾於七十八年六、七月間擬簽請唐榮
    公司同意而暫以「監督付款」名目繼續施工，雖未獲允准，
    惟庚○○遂報告丙○○及孫基興後，改向唐榮公司簽准預借
    以工程週轉金代替丑○○陸續發放工資，嗣於七十八年十月
    二十五日支付丑○○雇工之工資二千二百八十一萬四千一百
    元予工班工頭後，庚○○始將該項工程簽報核准收回（即與
    瑞禧公司解約）改採自行僱工方式辦理，然庚○○之前並未
    依契約約定之固定單價、估驗計價撥付工程款，其個人唯恐
    工班工頭流失致影響工程進度，以工程週轉金代替丑○○發
    放給各工班之工程款時，實際上係依照當時之工資行情及材
    料市價支給，為弭平超支之工程款帳目，遂簽請唐榮公司核
    准檢據核銷欲予沖帳，竟於七十八年十一月三十日基於業務
    登載不實之概括犯意，於編製之業務估驗計價明細表格載以
    丑○○出具三千九百二十三萬六千三百六十二元之發票供以
    沖銷前開工頭實領之工程週轉金二千九百零一萬一千三百七
    十元，嗣於七十八年十月二十五日與瑞禧公司解除上開契約
    ，明知瑞禧公司僅完成中正紀念堂之模板組立僅三萬平方公
    尺、鋼筋彎紮完成一千一百五十噸，科學館模板僅完成四萬
    三千平方公尺，鋼筋彎紮僅完成一千二百五十五噸，竟為符
    該公司會計部門審核及達成沖帳目的，將瑞禧公司至七十八
    年十月二十五日解約日前施作完成之工程數量酌予提高，不
    實登載已完成約定進度至約定之第五期（其中包含一部分屬
    唐榮公司收回改採自行僱工方式辦理者），而丙○○、孫基
    興（業經撤回上訴確定在案）等經由庚○○口頭或書面報告
    及現場實地之察看，已知上情，對於庚○○於七十八年十一
    月三十日所製作之不實估驗計價明細表逐層核報，猶基於幫
    助庚○○之意，於上述簽呈准予核章，至唐榮公司將上開原
    發包予瑞禧公司承作之模板組立及鋼筋彎紮工程收回自辦後
    ，庚○○明知未完工部分之確實數量，自辦後實支給工頭二
    千三百二十萬零三百五十二元（包括點工費），又上開工程
    於七十九年八月十九日因遭楊希颱風侵襲，受損重作之工程
    款有增加六十四萬四千九百九十七元，再加上放樣支出合計
    六十八萬七千五百八十二元、又科學館設計追加工程款合計
    為三百九十六萬一千九百元、另有機械租賃費及吊車費等四
    百三十萬一千八百六十二元，合計共三千二百七十九萬六千
    六百九十三元，庚○○仍基於前開業務登載不實之概括犯意
    ，就收回自辦後雇工施作，因前後已向唐榮公司請領得工程
    款四千三百三十八萬三千二百零六元，為達沖銷，囑由自行
    聘雇瑞霖工程行之丁○○陸續提供發票及工資表供其核銷，
    而於其業務上所製作之七十九年五月七日入帳估驗計價明細
    表之文書上，將丑○○之前實際完工數量少報，浮報收回自
    辦處理施作之數量，以達成沖帳目的，致足生損害於唐榮公
    司對工程管理之正確性等情，均堪以認定，應予依法論罪科
    刑。被告庚○○上開所辯，否認犯行，顯係事後避就之詞，
    不足採憑。
(二)又查，被告丙○○於八十二年七月九日調查時供稱：「我擔
    任唐榮公司工務課課長乙職，主要係負責督導辦理工程勞務
    發包、工程進度、品質及審核工程報銷資料文稿等相關業務
    」、「台北火車站新站裝修工程油漆部份係由瑞禧企業負責
    ，由於該工程合作順利；而本工程亟欲動工卻仍找不到合適
    廠商承攬，瑞禧企業丑○○得知後，遂於七十七年八、九月
    間主動找我，丑○○告知其在台中認識很多人，可以承包本
    工程，我遂介紹渠至中興大學工地找工地主任庚○○。彼此
    之間純係工作上認識，並無深交」、「本工程因為工期緊迫
    ，故由瑞禧企業逕行先行施工，惟並未簽訂先行施工協議書
    ，應係工務所主任庚○○之疏失，工務課未進催辦之責」、
    「瑞禧企業先行施工，依規定應簽訂先行施工協議書，會計
    部門才能據以發放工程款，瑞禧企業應以實作數量定期向唐
    榮公司申請估驗付款，經核對實作數量無誤後再依協議單價
    計算後由瑞禧企業直接向唐榮公司領取工程估驗款。本工程
    因為未依規定簽訂先行施工協議書，且瑞禧企業先行施工三
    、四個月後即發生財務狀況欠佳、週轉困難情形，故採行由
    工地向唐榮公司預借工程週轉金以支援工款維持工程進度，
    事後再檢具向唐榮公司沖銷情形」、「瑞禧企業先行施工約
    三、四個月後，即發生瑞禧企業因財務困難有延誤及發放不
    出工資情形，經庚○○與我研究並經丑○○同意後，遂採行
    預借工程款支援發放工資，並由丑○○簽認方式來繼續維持
    工程進度，至於我本人有無向上級長官報告此情，我已記不
    清楚」、「瑞禧企業雖然有財務困難情形，但我個人認為比
    價乃係公平競爭，若瑞禧企業得標仍可維持工程獲利正常進
    行，唐榮公司並無損失」、「實際上預借工程週轉金支援發
    放工資與監督付款之作業程序及本質均一樣，只是監督付款
    係於簽訂合約後辦理，較有法源依據」、「本工程進行時我
    平均每一至二週均會親附工地瞭解工地進展情形」、「（提
    示：七十八年十一月廿五日工程付款申請書、七十八年十一
    月卅日估驗計價明細表）（問：請你詳視此估驗書上記載本
    工程估驗付款數量均已接近完工，你既曾親赴工地現場查看
    進度，明知庚○○登載不實，為何仍予蓋章審核通過？你有
    無採取補救措施？）答：根據前述付款申請書及估驗計價明
    細表資料來看，瑞禧公司所承攬鋼筋彎紮工程及模板組立工
    程確已接近完工，我雖然在前述工程付款申請書上蓋章審核
    通過，但我認為只是單純沖銷，並沒有發現到有浮報完成數
    量情形」、「（提示：七十八年十一月十六日中鄉工務所內
    簽公文乙件）答：支援工程款及簽約後實施監督付款，我個
    人皆同意庚○○如此辦理，以推動工程順利進行，監督付款
    庚○○亦曾簽報上級，雖未經批准，惟庚○○屢次簽報上級
    核撥本工程之工程款時仍獲核准繼續借支，故我個人也認為
    公司支持此種作業方式」、「（問：唐榮公司未與瑞禧企業
    解約前，有關因物價波動、工資高漲、虧損應由何人負擔？
    ）答：應由瑞禧企業負擔」、「我並沒有圖利瑞禧企業之意
    圖，所以會在未解約前仍同意採行支援工款，監督付款等方
    式，係為了使工程能順利進行，使虧損降至最低的情況」、
    「我確實有看前述預算修正書並審核通過，惟內容將單價金
    額全數調至最高單價致增加一千九百餘萬元，我因疏忽未察
    覺到」等語（見八二偵八七六三卷第七六至八０頁）。復於
    八十二年七月十日檢察官偵查訊問時供稱：「本來我們得標
    後想發包給營造廠做，但他們以價格低不願做，我們才轉找
    小工班，但為了趕工期，庚○○問我怎麼辦，剛好丑○○去
    找我問該工程事，我便推薦給庚○○，便由丑○○先行施工
    ，到七十八年三月份才比價」「（問：丑○○施工未解約期
    間到工地看過否？）答：有，平均二星期去一次，趕工時我
    天天在那邊」「（瑞禧）他未完工，後來未解約，我們自行
    僱工班再施工，當時主由庚○○負責，大部分以數量來做，
    有些可能以點工方式來做」、「（問：七十八年十一月廿五
    日庚○○的工程付款書中記載丑○○進度已完成將近完工，
    但後來為何又施工？）答：我只有看發票，但我疏未看內容
    數量便蓋章，我不知他記載多少數量」、「我當時知道工程
    進度未完成，但不知庚○○已報完進度」、「（問：對本案
    意見？）答：本件是我們未認真審查必要的程序」等語（八
    二偵八七六三卷第八二至八四頁），審酌被告庚○○之前開
    供述情節核屬一致，亦核與被告丑○○八十二年六月二日調
    查時供稱：「（問：...，唐榮公司除庚○○外尚有何人知
    悉此情？）除庚○○外，尚有唐榮公司工務課課長丙○○、
    工務部孫副理及經理劉政哲等人知悉，其中丙○○及孫副理
    平均約一至二星期會到工地督導進度，劉政哲則不定期到工
    地視察，上述三人均知道因物資上揚，工資調高，有關工程
    科學館及中正紀念堂工程施工不敷成本，造成瑞禧企業虧本
    ，均曾提及日後會將本公司的虧本補足，但未提及用何種方
    式補足，且日後亦未履行」等節相符，堪以採信，足認被告
    對於庚○○擔任上開工程之工務主任，啟用丑○○承攬有關
    模板組立及鋼筋彎紮部分之工程，於七十七年十月間逕行開
    工，其後因丑○○於施作進度嚴重落後，庚○○為免影響工
    程之進行，致負巨額之遲延違約賠償，曾於七十八年六、七
    月間擬簽請唐榮公司同意而暫以「監督付款」名目繼續施工
    雖未獲允准，惟已向丙○○報告說明，改簽准預借工程週轉
    金代替丑○○陸續發放工資，嗣於七十八年十月二十五日支
    付丑○○雇工之工資二千二百八十一萬四千一百元予工班工
    頭後，庚○○始將該項工程簽報收回自行僱工辦理，然庚○○之前以工程週轉金代替丑○○發放給各工班之工程款已超
    支，為弭平超支之工程款帳目，遂簽請唐榮公司核准檢據核
    銷，先後於於七十八年十一月三十日、七十九年五月基於業
    務登載不實之概括犯意，於編製之業務估驗計價明細表格不
    實填載，以符該公司會計部門審核及達成沖帳目的，而被告
    丙○○經由庚○○口頭或書面報告及現場實地之察看，已知
    上情，對於庚○○先後所製作之不實估驗計價明細表逐層核
    報，猶基於幫助庚○○之意，於上述簽呈准予核章，致足生
    損害於唐榮公司對工程管理之正確性等情，亦堪以認定，應
    予依法論罪科刑。被告庚○○上開所辯，否認犯行，顯係事
    後避就之詞，不足採憑。
(三)被告丑○○於八十二年五月四日調查時供稱：「我係於七十
    七年八、九月間經由唐榮公司工務課課長丙○○推薦承攬本
    工程，遂赴工地現場向工地主任庚○○說明意願後，即於七
    十七年十月間開始施工，雙方並未簽訂先行施工協議書，惟
    言明比價若不能得標，即以得標單價計算完成數量工程款」
    、「我雖經由丙○○推薦承攬本工程，但因我的單價較其它
    包商之工程單價為低，故有自信必定會得標，乃有先施工後
    比價之情事方生」、「（提示：中興大學工程結構體鋼筋加
    工勞務部份、中興大學工程組立模板勞務部分工程合同各乙
    份）答：此二份合同確係瑞禧企業承攬唐榮公司轉包本工程
    之合同，其中模板組立勞務工程中正紀念堂部份數量為六五
    ０００平方公尺單價係二百八十五元；科學館部分數量為六
    ０三二八平方公尺，單價係二百五十八元。全係連工帶料之
    價格。另外鋼筋加工勞務工程，中正紀念堂部分數量為一九
    ００公噸，單價係三千一百八十二元；科學館部分數量為一
    四００公噸，單價係三千一百八十二元，惟其價格僅計算工
    資，至於鋼筋材料係由唐榮公司鋼鐵廠直接供應」、「瑞禧
    企業向唐榮公司申請估驗款之流程為瑞禧企業每半個月依工
    人出工及實際工作天數乘以工資填寫請款單交由唐榮公司據
    以發放，而唐榮公司則於本工程完成灌漿後，依照完成實際
    數量，由我本人填具發票交給瑞禧公司向唐榮公司營建部辦
    理沖銷」、「（提示：七十八年三月至七十八年十月本工程
    鋼筋加工、模板工程款，瑞禧企業所開立之鋼筋加工款發票
    五張、模板工程款發票九張總金額三千九百二十三萬六千三
    百六十二元）答：前述工程鋼筋加工、模板工程款之發票係
    由我本人親自所開立。而前述款項鋼筋加工款有八百零四萬
    一千九百一十二元（含稅）、模板組立工程款有三千一百一
    十九萬四千四百五十元（含稅）共計三千九百二十三萬六千
    三百六十二元（含稅）皆確實由瑞禧企業所具領」、「瑞禧
    企業於七十七年十月廿五日開立最後一筆估驗款發票後，即
    退出本工程」、「（問：溢領估驗款項達一千餘萬元之原因
    為何？）答：因瑞禧公司於七十八年四月間發生財務週轉困
    難問題，經我向工地現場主任庚○○反應，遂於同（七十八
    ）年六月間採取監督付款，由唐榮公司直接購買模板材料及
    發放工人薪資方式繼續施工，惟對購買材料價格及發放工資
    款仍需由我決定，故瑞禧企業仍屬繼續施作，才有溢領一千
    餘萬元估驗款情事。至於唐榮公司於前述估驗計價明細表所
    記載之完成數量，因屬其內部作業，與我並不相關」等語（
    見八二年度偵字第八七六三卷第四至八頁）。復於八十二年
    六月二日調查時供稱：「... 我自七十八年六月以後僅以瑞
    禧公司名義開立發票供庚○○報帳沖銷之用，我並未經手金
    錢，而係庚○○自行領取發放」等語（見八二年度偵字第八
    七六三卷第五四至五六頁），核與被告庚○○所供情節亦屬
    相符，然被告丑○○於七十七年十月間逕行開工，其後以比
    價承包上開工程總價金各為三千四百八十萬元及一千零五十
    萬元，嗣因發生財務問題、施作期間工程進度嚴重落後，庚○○為避免影響工程之進行，雖曾於七十八年六、七月間暫
    以「監督付款」名目繼續施工，且於報告丙○○及孫基興後
    ，改向唐榮公司簽准預借以工程週轉金代替丑○○陸續發放
    工資，嗣於七十八年十月二十五日支付丑○○雇工之工資二
    千二百八十一萬四千一百元予工班工頭後，庚○○即與瑞禧
    公司解約，改採自行僱工方式辦理，惟被告庚○○以工程週
    轉金代替丑○○發放給各工班之工程款至解約時，實際上已
    超支，被告丑○○對於其於解約時所完成之工程進度自難諉
    稱不知，竟未依契約約定之固定單價估算其應得之工程款而
    據實開立發票，嗣知被告庚○○為弭平超支之工程款帳目，
    竟與之基於業務登載不實之共同犯意聯絡，出具三千九百二
    十三萬六千三百六十二元之發票，供庚○○於七十八年十一
    月三十日編製之業務估驗計價明細表格載以上開發票供以沖
    銷前開工頭超領之工程週轉金二千九百零一萬一千三百七十
    元乙節甚明，此足生損害於唐榮公司對工程管理之正確性等
    情，均堪以認定，應予依法論罪科刑。被告丑○○上開所辯
    ，否認犯行，顯係事後避就之詞，不足採憑。
(四)被告丁○○於八十二年五月五日調查時供稱：「（問：你參
    與本工程之興建計價方式為何？）答：我前述難度較高之工
    程（例如：看台組模、兩側圓弧型外牆組模等），庚○○與
    我言明價錢後，即分包由我自行僱工施作，價錢係以施工面
    積及難度為依據。工人多為散工，我則為小工頭」、「我參
    與本工程分包模板組立及鋼筋彎紮兩部份共支領薪資六百餘
    萬元」、「（提示：丁○○簽名工資表七份）（問：請你詳
    視此七份工資表是否你親自簽名具領？內容是否確實？工人
    是否均確實支領工資表上薪資？）答：此七份工資表確實由
    我本人親自簽名具領，惟其中工人許正經等人金額七十七萬
    零四百元，許清和等人金額八十五萬七千六百元、許清和金
    額四萬八千元等三張工資表總金額一百六十七萬六千元，內
    容並不確實；因許正經等工資表上姓名之工人，為施作工程
    科學館之泥水及雜工，並無在我那工班下，亦無參與模板組
    立工作。因我所僱用之散工部份不願提供身分證報領薪資，
    故我徵詢許正經等人同意後，借用彼等人頭增報工資表上之
    工作日數，就多報結餘之工資補足已支付而不願提供身分證
    報領薪資之散工。至於庚○○為何將我報領之泥水工、雜工
    、清潔工之工資表挪為報領模板薪資，我則不清楚」、「（
    提示：瑞麟工程行開具之七十九年九月十五日、七十九年九
    月廿日及八十年五月三張發票）（問：請你詳視此三張發票
    ，是否均你開具支領？內容是否屬實？）答：是的，前述三
    張發票均係我本人開具支領，七十九年九月廿日模板工程發
    票總金額二百七十八萬二千五百元，係以不含模板，僅以平
    均工資約每平方公尺三百五十元承作。七十九年九月十五日
    開具鋼筋加工工資發票，金額四十二萬元，係以單價每公噸
    工資三千九百元。八十年五月開具鋼筋加工工資發票，金額
    一百零五萬元，係以單價（每工噸）工資約四千五百元」、
    「（問：你既然可開具瑞霖工程行發票，為何前述仍借用許
    正經等人名義增報工作日數來向唐榮公司請領工資？）答：
    因瑞霖工程行曾於七十七年申請停業，直至七十九年中旬才
    申請復業取得發票，故不得不浮報工作日數彌補實際發之工
    資」、「前述以許正經等人名義浮報工作日數所增領工資，
    我均確實發放給散工」等語（見八二年度偵字第八三０七號
    卷第九九至一０一頁）。再於八十二年五月十九日檢察官偵
    查訊問時供稱：「我只做中正紀念堂工程，我受僱於丑○○
    任現場主任，薪水每月四萬元，我負責找工人、督導工人來
    做工，我於七十八年十一月受僱於他，約七十九年一、二月
    間我便未見到丑○○，我只領到二個月的薪水，第三個月便
    未領到，後來丑○○要走時，我本來要走，而庚○○說我比
    較熟要我留下來，他要轉包部分工程給我，我便接下來做部
    分模板，以實際工作一部分，一部分去估價去做，每平方公
    尺有三００元、三五０元也有四００元不等，我大約做了六
    、七百萬元左右，鋼筋每噸綁鐵工資約四千五百元約一百四
    、五十萬即約三三０噸左右，鋼鐵是唐榮供應，而板模是丑
    ○○留下舊料，共計我領了六百五十萬左右，我剛開始用工
    資表，後來才用瑞霖公司之發票來報，其中工資表約二百十
    九萬元左右，我實際所領所報正一會計師事務所均有資料可
    查，除上開板模鋼筋外，我尚做了裝修之附屬工程有花台、
    天花板施工鷹架」「我是實際上領到那些錢才拿出工資表，
    至於他們報何項目我不清楚」「只要是我開出去的發票金額
    我都有領到」等語（見八二年度偵字第八三０七號卷第九六
    、九七頁），參酌被告庚○○就收回自辦上開工程後，確有
    以被告丁○○所營瑞霖工程行出據之不實發票（包括工人許
    正經等人金額七十七萬零四百元，許清和等人金額八十五萬
    七千六百元、許清和金額四萬八千元等三張工資表總金額合
    計一百六十七萬六千元）檢據核銷，已據被告丁○○自承內
    容並不確實，因許正經等工資表上姓名之工人，為施作工程
    科學館之泥水及雜工，並無在我那工班下，亦無參與模板組
    立工作，雖辯稱係因其所僱用之散工部份不願提供身分證報
    領薪資，故徵詢許正經等人同意後，借用彼等人頭增報工資
    表上之工作日數，就多報結餘之工資補足已支付而不願提供
    身分證報領薪資之散工云云，則其對於重複提供予庚○○之
    工資表，經庚○○嗣後挪為報領模板薪資之詳細過程雖非全
    然明瞭，然其提供該不實之工資表，足資幫助被告庚○○為
    業務上不實登載，衡情已有所認識，所辯上情，亦不足憑採
    。
五、被告庚○○明知依唐榮公司七十八年九月廿六日於營建部監
    督付款簽呈影本，不得超墊其依工程進度估驗支付之金額，
    竟為沖帳而於七十八年十一月三十日所製業務上文書不實登
    載與瑞禧公司丑○○於解約前，所支付工程款價額較實際支
    出多登載八百二十六萬三千一百七十四元乙節，堪以認定，
    其理由如下：
(一)瑞禧公司於七十八年十月二十五日與唐榮公司解約時，關於
    (1)中正紀念堂之模板組立僅完成三萬平方公尺、鋼筋彎紮僅
      完成一千一百五十噸，科學館模板僅完成四萬三千平方公
      尺，鋼筋彎紮僅完成一千二百五十五噸之事實，業據證人
      即本工程之建築師子○○、寅○○及中興大學之業主代表
      劉清潭於偵訊時證述屬實（見八二年度偵字第八七六三號
      偵卷第六十二頁反面、六十四頁反面）。而各頭完工之數
      量及領取之工程款：於瑞禧公司退出本件工程之前，中正
      紀念堂模板部分，先由辛○○，以每平方公尺單價二百八
      十元部分，施作七千平方公尺，三百元部分施作二萬三千
      平方公尺，合計八百八十六萬元（八二偵一五六七六號偵
      卷第三十六頁反面）；鋼筋部分係由癸○○以每噸單價三
      千二百元承包施作二百噸，共約六十四萬元（八二偵八三
      ０七號偵卷第一二一頁反面）；續由壬○○以每噸單價三
      千九百元施作四百二十噸，單價四千五百元施作二百六十
      噸，四千八百元施作二百七十噸，共約四百一十萬四千元
      （八二偵八七六三號偵卷第九十二頁反面、八二偵一五六
      七六號偵卷第九十頁反面、第九十一頁）等情，且據辛○○、戊○○、癸○○、壬○○證述在卷（見本院卷二第二
      十三至三十三頁、同卷第九六至一０五頁）。
    (2)另科學館模板部分由甲○○以每平方公尺單價二百五十元
      ，施作三萬四千九百五十一點三平方公尺，三百五十元施
      作八千零四十八點七平方公尺（共一千一百五十五萬四千
      八百七十元），鋼筋部分由卯○○以每噸單價二千九百元
      施作九百噸、三千五百元施作三百五十五噸（三百八十五
      萬二千五百元）（見八二年度偵字第八三０七號偵卷第一
      一三頁反面、第一三一頁）；此外，前述各工頭等施工完
      成之數量，並有興大工程工頭承攬單價、數量一覽表附卷
      足參（見八二年度偵字第一五六七六號偵卷第一二四頁）
      ；合計各工頭實際支領之工程款為二千九百零一萬一千三
      百七十元（即0000000+640000+0000000+00000000+0000
      000=00000000），亦據證人甲○○、子○○於本院證述在
      卷（見本院卷二第二十三至三十三頁、第九六至一０五頁
      ）。
    (3)然被告丑○○仍自七十八年三月至七十八年月，共開立鋼
      筋加工款發票五張、模板工程發票九張，總金額合計三千
      九百二十三萬六千三百六十二元，供被告庚○○報帳沖銷
      之用，有上開發票影本附卷可憑，總計被告庚○○與丑○○共浮報完工數量之工程款，扣除百分之五之營業稅（元
      以下四捨五入，依新竹縣稅捐稽徵處九十年六月四日九０
      新縣稅工字第一三三九六號函所示，唐榮公司承攬國立中
      興大學中正紀念堂、科學館工程，依法須繳納營業稅，稅
      率百分之五，參本院更一卷第五宗第二十三頁），再扣除
      實發給工頭之上開工程款項，庚○○計不實登載金額達八
      百二十六萬三千一百七十四元（即000000000. 05＝
      0000000，00000000－0000000- 00000370＝0000000）
(二)雖被告丑○○迭次辯稱：上開所謂溢領八百餘萬元，係因伊
    購買一千三百餘萬元之模板，庚○○將之扣留扣抵預出款九
    百萬元所致云云。但查：I依前開唐榮公司與瑞禧公司所訂
    立，做為契約一部之模板工程施工說明第三項載明：「...
    承包廠商應配合施工進度及拆模時限規定，準備足量模板材
    料施工」等語，可見施工用之模板係由瑞禧公司應負責提供
    。II被告庚○○於八十二年五月一日調查時供稱：「... 該
    筆超支款項係七十八年七至九月間，我採行監督付款方式，
    未依合約規定單價，改依市價行情支付工資，另瑞禧公司購
    買模板之材料款約九佰萬元（依合約模板材料費應由瑞禧公
    司自付）亦由我支付報銷」等語；被告丑○○於八十二年五
    月四日調查站亦供稱：「... 此二份合同確係瑞禧企業承攬
    唐榮公司轉包本工程之合同，其中模板組立勞務工程中正紀
    念堂部份數量為六五０００平方公尺單價係新台幣（下同）
    二百八十五元；科學館部分數量為六０三二八平方公尺，單
    價係二百五十八元。全係連工帶料之價格。... 」等語，亦
    如前述，是被告庚○○及丑○○均知如雙方履約完成，依合
    約內容觀之，唐榮公司原不須支付模板材料費用乙節甚明。
    III依前開七十八年八月十一日於中興工務所簽所示，被告劉
    政哲就模板墊款一事，已具體表明：「請工務所檢討是否有
    增購模板之必要，而增購模板墊款是否本即承商依約義務？
    及是否有支援之必要？皆請詳實簽擬再議」等情，惟被告庚○○在其長官劉政哲未指示、且批示「詳實簽擬再議」前，
    即自行扣抵支付上開模板金額，確有不當。Ⅳ且依唐榮公司
    營建部監督付款及代辦雇工要點（本院上訴審卷第二宗第一
    三八頁）規定，經實施監督付款或代辦僱工之工程，應即時
    凍結承包商履約保證金，不予按工程完成比例退還，俟結算
    後始予結清，如墊款超過合約金額時，即由履約保證金先行
    扣抵，保證金扣抵後如仍不敷時，即依規定，向分包商及保
    證人追償。綜上，被告庚○○、丑○○均知：唐榮公司依監
    督付款及預借週轉金，由被告庚○○將工資直接支付實際施
    工之上開工頭，其實際支付之單價，明顯超過唐榮公司與瑞
    禧公司上開合約之約定，所墊支二千九百零一萬一千三百七
    十元部分顯已超過依合約之計價，勢必成為未來追償之金額
    ，被告庚○○猶未嚴守約款之權益據理力爭，尚與被告丑○○就模板部分達成以九百萬元扣抵八百二十六萬三千一百七
    十四元，進而為業務上不實之登載，自有不法之認識。Ⅴ至
    上開要點所定，監督付款及代辦僱工應付工料款之預借及沖
    銷辦法中，關於施工用材料、模具等代購費用，應按實際用
    量檢據核銷部分，應係指在監督付款之情形下，實際從事工
    程人員代購施工材料之核銷，嗣後瑞禧公司實際上已脫離實
    際施工角色，且其履約賠償之責任尚在未定之天，即非適用
    對象，是被告丑○○所陳係因庚○○不准其將模板搬出工地
    而予折價云云，縱令屬實，亦屬保全其嗣後追償之擔保，而
    行使留置權利，應無此項條款適用，併予敘明。
(三)被告丑○○為契約當事人，對於合約條款中模板應由其負責
    自難諉稱不知，及唐榮公司已准予監督付款嗣後將有求償權
    利等節，亦知之甚明，其竟在本件工程進度落後尚有大部分
    未完工前，竟與被告庚○○自行估算模板價額扣抵為九百萬
    元，致唐榮公司實際支付墊款顯然超過合約金額前，又為沖
    抵上開金額，對被告庚○○提供超額之發票，進而製作業務
    上不實之估驗單，堪認被告庚○○及丑○○就業務登載不實
    ，顯有不法之犯意聯絡及行為分擔。
六、認定被告丙○○幫助被告庚○○等業務登載不實罪之理由：
(一)被告庚○○為了報帳沖銷超出原合約工程款，於七十八年
    十一月三十日估驗計價明細表上，將瑞禧公司之完工數量浮
    報至第五期（其中包含一部分屬唐榮公司收回改採自行僱工
    方式辦理者），中正紀念堂部分鋼筋彎紮已完成一二七四噸
    ，科學館部分鋼筋彎紮已完成一四００噸（即全部完成），
    另模板組立部分至該期，中正紀念堂已完成六五０００平方
    公尺（即全部完成），科學館已完成五四八００平方公尺，
    佔原訂合約工程八成左右，上開計價明細且經被告丙○○、
    孫基興等人在估價單上審核蓋章等情，已據被告庚○○供承
    不諱，並有上開估驗計價明細表影本附卷可查。被告庚○○
    對於上開估驗計價明細表上，為工程數量不實登載之事實，
    亦據其自白在卷。
(二)唐榮公司就其施工中工程遇分包廠商無力繼續施工或施工情
    況欠佳無力改善情況，在未解除合約並行重新發包之前，為
    維持工程繼續推動以利工期掌握，得採監督付款方式施工，
    採監督付款其實際支出金額超過廠商依約可計價金額時，應
    依結算差額向承包廠商及其連帶保證廠商追償補回等情，有
    唐榮公司八十四年四月十一日八四唐建字第一八八八號函覆
    在卷（本院上訴審卷第二宗第七十一頁）；是監督付款方式
    之採行，旨在方便工程之施展與進行，並非謂承辦人員得就
    承包商之完工數量為不實之填載後據以報銷，更不容浮列工
    程之完工數量及價額。參以唐榮公司司九十年八月九日九０
    唐建字第四０四六號函（更一卷第四宗第一一八、一一九頁
    ）就關監督付款如何核銷沖帳之問題亦回覆本院稱：監督付
    款代辦雇工期間所生費用，均先以預借款支應，嗣再依工程
    進度依分包合約規定之付款辦法辦理計價核銷沖帳，於監督
    付款期間常因工料價格變動之客觀因素，致實際支付工料款
    單價超過與協力廠商分包合約所訂單價，造成計價金額不足
    沖銷監督付款實際支出金額，因此所產生之差額款項，在協
    力廠商及其保證廠商尚未完全返還歸墊之前，該會計帳上仍
    暫以預付費用懸記帳科目列帳處理，倘於施工過程中確有實
    作數量超過原合約數量情況時，施工所應行簽報辦理施工預
    算之調整追加，俟奉核准後併同原合約部分執行，惟於追加
    預算尚未完成核定程序前，若為因應工程進度持續推展之迫
    切需要，施工所亦得簽報經奉權責主管核准後暫以預借方式
    支應，經核銷後以預付費用現記帳科目列帳處理，亦明白指
    摘以實作數量為核銷預支款及修正追加預算案之前提要件，
    參諸上開函件徵之甚明。
(三)依前國立中興大學、台灣省政府建設廳、唐榮公司函文、中
    興工務所簽呈所示，被告丑○○於分包取得上開工程後，自
    七十七年十月二十日開工後工程進度嚴重落後，作業無常，
    工人料具設備不足，工地管理安全措施、門禁管制均未依約
    規定妥當處理，唐榮公司屢經中興大學以違約為由，揚言依
    約解除契約，而多方謀求補救等情，甚為明確。上開函文及
    簽呈且均經被告庚○○、丙○○、孫基興簽註及批示，被告
    丙○○對工程嚴重落後之情，自無不知之理。參酌：(1)被告
    丙○○於前開調查時所供：「本工程進行時我平均每一至二
    週均會親附工地瞭解工地進展情形」「根據前述付款申請書
    及估驗計價明細表資料來看，瑞禧公司所承攬鋼筋彎紮工程
    及模板組立工程確已接近完工，．．」「趕工時我天天在那
    邊」等語。(2)同案被告孫基興於前開調查時亦供稱：「本工
    程自七十七年七月間開始施工，期間我曾多次至施工現場查
    看（約廿餘次，詳細次數已記不清楚），其中約在七十八年
    四月間，發現施工現場施工人數銳減，工程進度落後約百分
    之八左右，之後即要求工務所主任庚○○催促瑞禧企業公司
    加派工人施工，惟不見效，...，於七十八年十二月間起該
    工程即由唐榮公司自行僱工接辦」、「瑞禧企業公司於七十
    八年十月間退出該工程情事我知悉，當時即由唐榮公司自行
    僱工接辦工程，之後我亦曾赴工地現場查看施工進度，發現
    施工進度有落後情形，即要求工務所主任庚○○加快趕工」
    等語。(3)被告庚○○於前開調查時供稱：「七十八年六月間
    瑞禧企業發生財務困難，致工班調度不順利，我為求工程繼
    續施工，決定採行監督付款方式，且明知會超過原預算等編
    列應給付之工程款支付給瑞禧企業，因此曾當面向唐榮公司
    營建部副理孫基興、課長丙○○等報告實際狀況，... 我亦
    多次向彼二人說明實情，惟彼二人在瞭解實情後，支持我採
    行監督付款方式來繼續推動工程之進行，對於因此會發生超
    支情形並未制止，爾後我填報工程計價單時，故意虛報瑞禧
    企業實際完工數量，以使沖銷該超支給瑞禧企業之一千三百
    餘萬元，唐榮公司... 副理孫基興、課長丙○○知悉實情皆
    無意見，仍核准我以此方式沖銷」等語。(4)被告丑○○於前
    開調查亦供稱：「除庚○○外，尚有唐榮公司工務部工課課
    長丙○○、工務部孫副理及... 等人知悉（按知悉瑞禧公司
    溢領估驗款達一千三百餘萬元），其中丙○○及孫副理平均
    約一至二星期會到工地督導進度，... 均知道因物資上揚，
    工資調高，有關工程科學館及中正紀念堂工程施工不敷成本
    ，造成瑞禧企業虧本，均曾提及日後會將本公司的虧本補足
    ，但未提及用何種方式補足」等語。(5)前揭七十八年十一月
    十六日於中興工務所簽呈影本，會計課會簽所載：「採監督
    付款方式之核銷，仍應填寫計價單，依合約規定之付款方式
    沖銷預借款」等語，被告孫基興於簽呈上亦批示：擬依據會
    計課簽註意見工地儘速計價沖銷等語。(6)本件工程嚴重落後
    ，嗣於七十八年十月二十五日由唐榮公司簽准自行僱工辦理
    等情，既為被告等所明知，且依被告孫基興、丙○○等人上
    開供述，彼等又多次至工地視察，本件估驗計價單之日期為
    同年十一月三十日，孫基興於同年月十六日且就計價方式為
    上開批示，在相距僅一個月之情形下，則依工程款請領的情
    形看起來的狀況是：「工程進度正常，工程款請款數額已近
    工程完工數量」，甚至在中正紀念堂之模板組立及科學館之
    鋼筋彎紮部分，已呈完工狀態，與本工程建築師子○○、寅
    ○○及中興大學之業主代表劉清潭前開所證，實際工程進行
    程度顯然不符，彼等既屬工務專業人員，如何主張不知庚○○不實登載完工之工程數量？且就常理而論，現場是否已完
    工階段，以目視即可明瞭，何須實際採樣、丈量才能得知？
    是被告所辯，其係根據工務課及會計課所簽意見，為書面審
    核云云，應屬釋卸之詞，難以採信。被告庚○○不利於己及
    被告丙○○於調查時之自白，既核相符，自得作為認定彼等
    犯罪之依據。被告丙○○明知前開工程延宕之客觀事實，及
    被告庚○○於七十八年十一月三十日其業務上所製作之入帳
    估驗計價明細表，就被告丑○○實際完工數量為不實記載等
    簽文，仍予核章通過，其有幫助被告庚○○登載不實之犯意
    ，至屬灼然。另證人曹燕玉於本院審理時雖證稱：其有代被
    告丙○○在估驗明細表等例行性表格上蓋章，但事前均先經
    丙○○看過等語，亦徵被告丙○○於核章時當知其事，但為
    便宜行事率予核章通過，其有幫助被告庚○○業務登載不實
    之意甚明，參酌前開證據尚難以證人曹燕玉代蓋乙節資為被
    告丙○○有利認定甚明，併予說明。
七、就被告丁○○提供不實工資表及發票，供被告庚○○沖銷之
    用，而共同涉有業務登載不實部分：
(一)被告庚○○於八十二年六月廿一日調查時，就要求被告丁○○提供不實表工資表及發票以供其報帳之原因及內容，自白
    稱：I「七十八年十月瑞禧公司退出中興大學工程科學館及
    中正紀念堂之工程後，．．但因模板及鋼筋彎紮工班未能足
    額提供工資表供我報帳之用，故我要求丁○○負責將不足部
    份補足，沈某才提供瑞霖工程行名義開立之發票給我」；II
    「極勝工程有限公司負責泥水工程部份工程款四百廿萬元已
    沖銷至模板部份，所以泥水部份仍需要發票或工資來抵沖帳
    ，我亦要求丁○○負責，故丁○○是配合我預算沖銷項目提
    供憑證供我使用」；III平頂麗光及泥作部份皆因我要求，沈
    某僅提供發票及工資表供我報帳沖銷之用，並非由沈某負責
    施作等語；且被告丁○○於前開調查時亦供稱：「（提示：
    丁○○簽名工資表七份）（問：請你詳視此七份工資表是否
    你親自簽名具領？內容是否確實？工人是否均確實支領工資
    表上薪資？）答：此七份工資表確實由我本人親自簽名具領
    ，惟其中工人許正經等人金額七十七萬零四百元，許清和等
    人金額八十五萬七千六百元、許清和金額四萬八千元等三張
    工資表總金額一百六十七萬六千元，內容並不確實；因許正
    經等工資表上姓名之工人，為施作工程科學館之泥水及雜工
    ，並無在我那工班下，亦無參與模板組立工作。因我所僱用
    之散工部份不願提供身分證報領薪資，故我徵詢許正經等人
    同意後，借用彼等人頭增報工資表上之工作日數，就多報結
    餘之工資補足已支付而不願提供身分證報領薪資之散工」「
    （提示：瑞麟工程行開具之七十九年九月十五日、七十九年
    九月廿日及八十年五月三張發票）（問：請你詳視此三張發
    票，是否均你開具支領？內容是否屬實？）答：是的，前述
    三張發票均係我本人開具支領，七十九年九月廿日模板工程
    發票總金額二百七十八萬二千五百元，係以不含模板，僅以
    平均工資約每平方公尺三百五十元承作。七十九年九月十五
    日開具鋼筋加工工資發票，金額四十二萬元，係以單價（每
    公噸）工資三千九百元。八十年五月開具鋼筋加工工資發票
    ，金額一百零五萬元，係以單價（每工噸）工資約四千五百
    元」「（問：你既然可開具瑞霖工程行發票，為何前述仍借
    用許正經等人名義增報工作日數來向唐榮公司請領工資？）
    答：因瑞霖工程行曾於七十七年申請停業，直至七十九年中
    旬才申請復業取得發票，故不得不浮報工作日數彌補實際發
    之工資」等語，均如前述。
(二)證人劉木麟、癸○○、曾新光、陳和吉、許正經亦於調查局
    中部機動組調查時，證實其工資表有名實不符之虛偽情事等
    語（見八二年度偵字第八三０七號偵查卷第八十一頁、九十
    四頁、一二一頁、八二偵一五六七六號偵卷第五十四－七頁
    ）；此外又有工資表附卷足參；足見被告丁○○確有提供其
    業務上製成之不實工資表及發票幫助被告庚○○在其職務上
    製作之文書為不實估驗及計價明細之犯行。
八、被告庚○○於收回自辦後之不實記載工程價額及數量：
(一)依據證人辛○○、戊○○、壬○○、癸○○、甲○○、卯○○等人之供述：(1)七十八年十月二十五日瑞禧公司退出有關
    工程之施作時，有關中正紀念堂模板部分由辛○○以每平
    方公尺三百元施作二千平方公尺，共六十萬元；戊○○以
    每平方公尺單價三百元、施作三萬三千平方公尺，共九百九
    十萬元等情（八二偵一五六七六號偵卷第八十六頁反面，八
    二偵八七六三號偵卷第一二一頁反面、第一二二頁正面）；
    鋼筋彎紮部分由壬○○以每噸單價四千八百元，施作六百
    五十噸（據壬○○稱其前後完成約1600噸，即420＋260＋92
    0＝1600，加上癸○○二百噸，共一千八百噸，扣除丑○○
    退出時已完工之一千一百五十噸，此部分壬○○應施作六百
    五十噸）以上合計三百十二萬元；包括點工費用二百五十八
    萬元，共領得五百七十萬元（八二偵八七六三號偵卷第九十
    二頁反面，八二偵一五六七六號偵卷第九十頁反面至九十一
    頁）；(2)科學館部分模板組立由甲○○以每平方公尺單價
    三百五十元，施作四千五百六十五．三平方公尺、三百八十
    元施作五千二百六十三．一五平方公尺、四百元之單價，施
    作七千五百元平方公尺，總計甲○○共領得六百五十九萬七
    千八百五十二元，鋼筋彎紮部分由卯○○以每噸單價三千
    五百元施作約一百一十五噸，共四十萬二千五百元（據卯○○稱其計完工約一千三百七十噸，扣除丑○○退出時已完工
    之一千二百五十五噸，此部分其完工數約一百十五噸，另科
    學館由七樓追加一樓，再施工約一百三十噸，約三十萬元工
    程款未計其內，見八二年度偵字第一五六七六號偵卷第八十
    八反面倒數第五行、八二偵八七六三號偵查卷一一五頁反面
    ）等情；並有前開興大工程工頭承攬單價、數量一覽表足供
    佐參，合計被告庚○○給付卯○○、甲○○、壬○○及戊○○等各工頭之工程款共計二千六百三十二萬零三百五十二元
    （即600000+0000000 +0000000+0000000+402500+0000000
    000000 0點工費=00000000）。
(二)上開工程於施工中因三樓樓板塌陷暨七十九年八月十九日因
    遭楊希颱風侵襲，致部分工程受損重作，又因舞台牛腿變更
    重做，而增加工程支付等情，有唐榮公司七十九年六月六日
    七九唐建三字第一五八七號、七十九年九月二十五日七九唐
    建三字第二九一五號函、八十年十月一日八十唐建三字第三
    五六一號函、臺灣產物保險股份有限公司八十年三月二十五
    日八十台產意部第一０三號函各一份附卷足稽（本院上訴審
    卷第二宗第一五三、一五七、一五九頁、第五宗第一二０－
    一二二、一一五－九頁、一二五頁）；是此部分之工程既係
    原合約數量之外，另行施作支出，其因此有關清理、重新及
    模板、鋼筋材料支出，自屬必要。經核此部分因颱風、樓板
    塌陷及舞台重做，其中中正紀念堂之模板組立：受損四七
    九平方公尺，模板重做每平方公尺單價二百四十五元，共十
    一萬七千三百五十五元；模板清理四七九平方公尺，每平
    方公尺一百元，共四萬七千九百元；三樓板塌陷二六一
    ．三平方公尺，每方公尺單價二百四十五元，共六萬四千零
    十八元；舞台牛腿變更重做模板組立三三一平方公尺，每
    平方公尺二百四十五元，共八萬一千零九十五元；模板拆
    除工資四萬元；中正紀念堂鋼筋彎紮部分受損四．四二三
    噸，重作工程款五萬九千一百八十八元；鋼筋清理（0.
    746＋3.677噸，共4.423噸，每噸單價四千元，共一萭七千
    六百九十二元）；三樓板塌陷十二．五八噸（9.7＋2.888
    "明細表誤載為２．８８"＝12.588），共十七萬五千八百七
    十一元；舞台牛腿變更重做鋼筋彎紮組立二．九五噸（
    每噸一萬四千一百九十六元，共四萬一千八百七十八元），
    合計共六十四萬四千九百九十七元（原判決誤為六十萬四千
    九百九十七元。
(三)關於放樣部分，依唐榮公司工程契約書、工程投標單就放樣
    部分，均與模板及鋼筋部分獨立列項，足見被告庚○○辯稱
    其部分不在原合約施工數量，應另行核計，亦屬有據，是就
    放樣支出，中正紀念堂部分原合約（水平標板費）一萬五千
    九百二十八平方公尺，嗣追加二百八十四平方公尺，每平方
    公尺單價二十元計，共三十二萬四千二百四十元；科學館部
    分，原一萬六千六百七十四平方公尺，以每平方公尺以二十
    元施作（依證人寅○○建築師七十七年五月十三日之明細，
    固為二十一元，但依唐榮公司七十八年一月十八日工程明細
    表所載每平方公尺單價係二十元，自應以唐榮公司實際支出
    之單價為準），第二期追加一千四百二十二平方公尺，以每
    平方公尺二十一元施作，共三十六萬三千三百四十二元，二
    者合計共六十八萬七千五百八十二元之事實，復有唐榮公司
    營建部七十八年一月十八日工程明細表、科學大樓建築工程
    契約書、寅○○建築師事務所詳細表、中正紀念堂工程契約
    書、工程投標單、國立中興大學工程附約（中正紀念館新建
    工程土木第一次追加工程）、工程預算書附卷足供憑證（本
    院上訴審卷第二宗第一五五頁、一五八、一六一頁、第五宗
    第一二九頁、第一三八頁、第一三七頁、第一三九頁至一六
    ０頁）。
(四)有關又土木工程科學館、中正紀念堂追加工程部分，已有前
    揭工程契約書及投標單為證，參以證人卯○○於調查局訊問
    時亦證稱：本來依約做到七樓是一三七０噸，後來又追加八
    樓，又做了一三０噸；此部分單價為每噸三千五百元等語（
    八二偵一五六七六號偵卷第八十九頁正面）；益足見本件工
    程於唐榮公司收回自辦後，確有追加工程，故其實際完工數
    量已超出與瑞禧公司原約定之施工數量已至明確，依卷附子
    ○○建築師所出具之報告書復載明：中正紀念堂模板組後續
    正式追加數量一千二百二十平方公尺，每平方公尺三百元，
    鋼筋彎紮追加二十一噸，每噸單價四千八百元，共增加四十
    六零八百元，科學館部分，追加鋼筋彎紮二二四噸（包括卯
    ○○追加施作之一三０噸在內），單價三千五百元，模板組
    立追加七千七百四十六平方公尺，單價以三百五十元，計增
    加工程款三百四十九萬五千一百元，合計中正紀念堂及科學
    館此部分共追加工程款三百九十六萬一千九百元（原判決誤
    為三百九十五萬五千九百元）；另除有關直接工資，有關吊
    車、週邊工程亦有支出，亦據卯○○、壬○○證述甚詳，庚○○此部分之支出，依其所提分錄轉帳傳票所載，合計車費
    等費用共支出四百三十萬一千八百六十二元（本院上訴審卷
    第二宗第一六四至一七０頁），總計有關：I卯○○、甲○○、壬○○及戊○○四名工頭之工程款共計二千零六十二萬
    零三百五十二元；II災損重作：六十四萬四千九百七十七元
    ；III放樣支出部分，共六十八萬六千一百六十元；Ⅳ追加工
    程數量，計增加支出工程款三百九十六萬一千九百元；Ⅴ另
    其他有關吊車、週邊工程支出四百三十萬一千八百六十二元
    ，合計共三千五百九十一萬六千六百九十三元（即00000000
    實支給工頭及點工費＋0000000追加款＋644997受損重作＋
    000000 0租賃及吊車費＋687582放樣支出＝00000000）。但
    被告庚○○持以向唐榮公司估驗計價明細表支領之模板、鋼
    筋自行僱工核銷之工程款則高達四千三百三十八萬三千二百
    零六元（包括營業稅在內）之事實，此業據張丁彩於調查局
    中機組供證在卷，並有工程明細表足參（台中地檢署八二年
    度偵字第八三０七號偵卷第一七七頁反面、一七九至一八一
    頁）；如先扣除百分之五之營業稅，再扣除已付給各工頭之
    工程款，計被告庚○○此部分仍不實登載浮報工程款五百二
    十九萬七千三百五十三元【即00000000減（000000000.05
    ）＝00000000，000000 00減00000000＝0000000】。
(五)至被告丁○○雖曾供稱瑞禧公司退出本件工程後，庚○○仍
    要求其留在工地繼續幫忙推動工程之進行，並言明將部分難
    度較高之工程如看台組模、兩側圓弧型外牆組模分包給他，
    共領得薪資六百餘萬元云云（見八二年度偵字第八三０七號
    偵卷第一００頁、一０一頁）；然被告庚○○則否認丁○○
    曾在工班工作；嗣則稱伊聘請丁○○負責監工，並請其調度
    施工，有關丁○○提供之發票及工資報表中舞台支撐排架、
    二樓室外鐵梯不鏽鋼扶手與二樓增建部分曾口頭約定由丁○○承作云云，核其二人就丁○○施作之工程項目所供尚有出
    入，此部分供述自難遽信；雖證人葉文鐘、壬○○、潘永龍
    、吳獻章於原審八十三年二月十八日筆錄又證稱係丁○○拿
    錢給壬○○，壬○○再交給其他工人等語無訛，但壬○○所
    領得之工程款已列記於被告庚○○發給各工頭之工程款中，
    自不能再予重複記算，是壬○○等人於原審之證詞亦不影響
    本院前開認定。
(六)綜上所述，本件被告庚○○夥同丑○○為達沖帳及扣抵模板
    減少賠償，而於七十八年十一月三十日製作業務上呈報之估
    驗單為不實登載工程之價額及完工數量，嗣於收回自辦後，
    又為沖銷其已多支出之工程款，復於七十九年五月七日製作
    業務上文書呈報之估驗單為不實登載工程之價額及完工數量
    ，被告庚○○先後於估驗計價明細表上為不實之記載；而被
    告丙○○、孫基興明知瑞禧企業於退出工程時，施工進度嚴
    重落後，且庚○○於七十八年十一月三十日及七十九年五月
    七日估驗計價明細表之完工數量記載顯然與事實不合，竟為
    便宜行事仍允核章，致令作實被告庚○○沖銷已支出之工程
    款估驗單等簽呈暨附被告丑○○提供超額之發票單據，且造
    成唐榮公司對於工程管理之正確性，及延宕依約得向瑞禧公
    司訴請賠償損失之時程；且被告庚○○於收回自辦後，被告
    丁○○復為協助部分散工不願具名領款及被告庚○○報帳沖
    帳之用，而填製不實之工資表及發票單據金額合計一百六十
    七萬六千元，供被告庚○○重複使用於上開模板組立及鋼筋
    彎紮工程中沖銷，並於七十九年五月七日之估驗明細表為不
    實之登載，被告丁○○對於被告庚○○將用於業務上不實登
    載乙節，自有犯意聯絡及行為分擔，殆屬無疑。是被告丙○○、庚○○、丑○○、丁○○等事證明確，渠等犯行均已臻
    明確，堪予認定，應予依法論罪科刑。
九、被告行為後，刑法於九十四年二月二日修正公布、刑法施行
    法於九十五年六月十四日修正公布，並均於九十五年七月一
    日施行，關於本案應適用之新舊法，茲比較如下：
(一)修正後刑法第二條第一項規定，已將新舊法律適用之「從新
    從輕」原則，改採「從舊從輕」原則，而此規定僅係規範行
    為後法律變更所生新舊法律比較適用之準據法，並非實體刑
    罰法律，自不生行為後法律變更之比較適用之問題，於九十
    五年七月一日刑法施行後，應逕行適用新法第二條第一項之
    規定，為「從舊從輕」之比較（最高法院九十五年五月二十
    三日第八次刑事庭會議決議第一點第一項參照）。又修正後
    刑法第十一條係增訂刑法於其他法律有「保安處分」之規定
    者，亦適用之，亦無關犯罪行為可罰性之變更，亦應逕行適
    用新法第十一條之規定。
(二)法定刑中罰金刑部分：刑法第三十三條第五款業經修正公布
    ，修正後刑法第三十三條第五款規定「罰金：新臺幣一千元
    以上，以百元計算之」，與修正前刑法第三十三條第五款規
    定「罰金：（銀元）一元以上」不同。比較修正前後之罰金
    刑輕重，該罰金刑之最低刑度於修法後已有加重，故以九十
    五年七月一日修正施行前之刑法規定較有利於被告，依刑法
    第二條第一項前段規定，本案關於被告違反業務登載不實罪
    之法定罰金刑最低度部分，自應適用行為時之法律（修正前
    刑法第三十三條第五款）決定其罰金部分之最低刑。
(三)共同正犯部分：
    依刑法第二條第一項規定：「行為後法律有變更者，適用行
    為時之法律。但行為後之法律有利於行為人者，適用最有利
    於行為人之法律」，改採「從舊從輕」主義，係規範行為後
    法律變更所衍生新舊法律比較適用之準據法，以適用最有利
    於行為人之法律為原則。準此，法院裁判時已在新法施行之
    後，如新舊法條文之內容有所修正，除其修正係無關乎處罰
    之輕重或要件內容之不同，而僅為其他純文字之修正，非該
    條所指之法律有變更者，依本院最近見解，可毋庸依該規定
    為新舊法之比較，而應依一般法律適用原則，適用裁判時法
    外，即應適用新法第二條第一項之規定，為「從舊從輕」之
    比較。刑法第二十八條原規定：「二人以上共同『實施』犯
    罪之行為者，皆為共同正犯」；新法修正為：「二人以上共
    同『實行』犯罪之行為者，皆為共同正犯。」將舊法之「實
    施」修正為「實行」。原「實施」之概念，包含陰謀、預備
    、著手及實行等階段之行為，修正後僅共同實行犯罪行為始
    成立共同正犯。是新法共同正犯之範圍已有限縮，排除陰謀
    犯、預備犯之共同正犯。新舊法就共同正犯之範圍既因此而
    有變動，自屬犯罪後法律有變更，而非僅屬純文字修正，應
    有新舊法比較適用之問題（最高法院96年度台上字第934 號
    判決要旨參照）。本案被告庚○○及丑○○等不論依修正前
    、後刑法第二十八條規定，均成立共同正犯，新法並無對被
    告等較為有利，依刑法第二條第一項前段，自應適用行為時
    即修正前之刑法第二十八條規定。
(四)被告行為後，修正後之刑法業已刪除第五十六條連續犯之規
    定，則被告庚○○於修正刑法施行前之多次賭博犯行，因行
    為後修正刑法業已刪除連續犯之規定，此刪除雖非犯罪構成
    要件之變更，但顯已影響行為人刑罰之法律效果，自屬法律
    有變更（最高法院九十五年第八次刑事庭會議決議參照）。
    本件被告庚○○於刑法修正前所犯之多次業務登載不實罪，
    依修正施行前刑法第五十六條之規定，為連續犯，應論以連
    續業務登載不實罪一罪，並得加重其刑至二分之一；而依修
    正施行後之刑法，並無連續犯之規定，且依新法應各別多次
    論斷之結果（即數罪併罰），其刑度顯較修正前應依刑法第
    五十六條之規定以一連續賭博罪為重，經比較新舊法結果，
    以被告庚○○行為時之規定較有利於被告，自應依刑法第二
    條第一項前段之規定，適用修正前刑法第五十六條之規定，
    論以連續業務登載不實罪。
(五)刑法第三十條原規定為：「幫助他人犯罪者，為從犯。雖他
    人不知幫助之情者，亦同。從犯之處罰，得按正犯之刑減輕
    之」，經修正為：「幫助他人實行犯罪行為者，為幫助犯。
    雖他人不知幫助之情者，亦同。幫助犯之處罰，得按正犯之
    刑減輕之」。考其立法意旨係因幫助犯之性質，實務及學說
    多數見解，認係採共犯從屬性之立場，然原條文易滋生共犯
    獨立性說與從屬性說之爭，遂作文字之修正，以杜爭議。是
    被告所為依修正前後之規定均成立幫助犯（從犯），對被告
    而言，並無有利或不利之情形，非屬刑法第二條第一項所指
    「法律有變更」，即無該條比較適用問題，應依一般法律適
    用原則，適用裁判時法（最高法院九十五年度第二十一次刑
    事庭會議決議參照）。
(六)法定刑中罰金刑提高標準之新舊法適用：
    被告等行為後，刑法施行法第一條之一於九十五年六月十四
    日修正公布增訂。修正增訂之刑法施行法第1條之1規定「中
    華民國九十四年一月七日刑法修正施行後（按指九十五年七
    月一日），刑法分則編所定罰金之貨幣單位為新臺幣。九十
    四年一月七日刑法修正時，刑法分則編未修正之條文定有罰
    金刑者，自九十四年一月七日刑法修正施行後，就其所定數
    額提高為三十倍。本件被告等所犯業務登載不實罪之法定刑
    定有罰金刑，且為刑法分則編未修正之條文而定有罰金刑者
    ，該罪於刑法施行法第一條之一修正增訂前，其貨幣單位為
    銀元，罰金刑之提高標準應適用罰金罰鍰提高標準條例第一
    條之規定「依法律應處罰金、罰鍰者，就其原定數額得提高
    為二倍至十倍。」再依現行法規所定貨幣單位折算新臺幣條
    例第二條規定「現行法規所定金額之貨幣單位為圓、銀元或
    元者，以新臺幣元之三倍折算之。」比較新舊法適用之結果
    ，關於法定刑為罰金部分之提高標準，新舊法均無不利之情
    形，故依刑法第二條第一項前段規定，本案關於業務登載不
    實罪法定刑罰金提高標準部分，自應適用行為時之法律即罰
    金罰鍰提高標準條例第一條及現行法規所定貨幣單位折算新
    臺幣條例第二條之規定。
(七)綜上所述，經本院綜合比較結果，修正後刑法之規定並非較
    有利於被告，參酌修正後刑法第二條第一項前段、但書規定
    之「從舊從輕」原則，以及「不得割裂適用」原則，自應一
    體適用其行為時之法律，即修正前刑法之相關規定規定，予
    以論處。
十、核被告庚○○明知為不實之事項，而於其業務上製作之七十
    八年十一月三十日之估驗計價明細表以被告丑○○所提供不
    實之發票單據為不實之記載，又於七十九年五月七日以被告
    丁○○所提供不實之發票單據及工資表金額合計一百六十七
    萬六千元，據以填製不實之估驗計價明細表等，均足生損害
    於唐榮公司，並依其職務層轉上級批示判行，致足生損害於
    唐榮公司對本件工程之管理性，所為係犯刑法第二百十五條
    業務登載不實罪，又被告庚○○填製業務上文書呈由上級逐
    層核示，及其業務上層轉，並非自己持該文書對於內容有何
    主張，尚不成立行使罪。又被告丑○○及丁○○為方便庚○○達沖帳目的，而填具不實之工資表及發票，被告丑○○浮
    列之不實金額達八百二十六萬三千一百七十四元、被告丁○○部分達一百六十七萬六千元提供予庚○○行使，使庚○○
    得以在上述估驗計價明細表上為不實之登載，核被告丑○○
    及丁○○所為，係與具有從事業務之被告庚○○共同為業務
    登載不實，所為均係犯係刑法第二百十六條、第二百十五條
    行使業務登載不實之罪（就行使業務登載不實罪部分，檢察
    官於起訴之犯罪事實中已敘及，此為其起訴效力之所及，本
    院自得一併加以審究），被告二人於業務上文書登載不實後
    復持以行使交付予被告庚○○，其等業務登載不實之低度行
    為應為行使之高度行為所吸收，不另論罪。被告丁○○利用
    不知情之下包工人填具工資表，是為間接正犯。被告庚○○
    就上述業務登載不實犯行部分與被告丑○○、丁○○分別有
    犯意聯絡及行為分擔，各為共同正犯。又被告庚○○前後二
    次業務登載不實犯行，犯罪時間緊接手法相同，並觸犯構成
    要件相同之罪，顯係基於概括之犯意而反覆為之，為連續犯
    ，以一罪論，應依法加重其刑。又被告丙○○明知被告庚○○於七十八年十一月三十日、七十九年五月七日之估驗計價
    明細表上數量有不實，但因被告庚○○採行監督付款，由庚○○預借款項直接付款及收回自辦之結果，實際上所支付之
    工程款已超過與瑞禧公司原合約之約定，又收回自辦後工班
    所交付之發票單據已有不實，仍為幫助庚○○沖銷而予核章
    ，所為僅止於幫助，係犯刑法第二百十五條業務登載不實罪
    之幫助犯，並依刑法第三十條從犯規定，減輕其刑。又幫助
    係從犯，係從屬於正犯而成立，刑法上並無「共同幫助」之
    情，蓋幫助一人為幫助，幫助二人、三人仍為幫助，因此
    本件如犯罪事實欄一所示之犯行，被告丙○○、孫基興等二
    人應僅論以幫助業務登載不實罪即可，不應論以共同幫助業
    務登載不實罪，併附敘明。又按連續幫助與幫助連續為不同
    之犯罪態樣，如基於概括犯意，多次幫助他人犯罪，為連續
    幫助，該幫助者有多次犯罪行為；如以一幫助行為，幫助他
    人連續犯罪，則為幫助連續，就幫助犯而言，僅有一次犯罪
    行為，而本件被告丙○○在短期內為便宜行事之核章准行方
    式，幫助被告庚○○等所為業務登載不實罪之犯行，主觀認
    知上僅就單一工程為之，應包括認係一幫助行為，且因被告
    庚○○部分係論以連續業務登載不實罪，則被告丙○○對所
    為之數次幫助行為，即不應被切割為數次行為，而僅應被評
    價論以幫助業務登載不實一罪，而非連續幫助業務登載不實
    罪，亦予敘明。
十一、原審對被告等予以論罪科刑，固非無見，然原判決（1）就
    被告庚○○及丙○○不具公務員身分，未及釐清，認被告等
    有戡亂時期貪污治罪條例第四條第一項第三款、第六條第一
    項第四款之罪適用，併認被告丑○○、丁○○因與具公務員
    身分之庚○○共犯而成立上開罪名，已有未洽；（2）又就
    公務員瀆職部分，認不符合瀆職罪之構成要件，不另為無罪
    諭知之部分（詳如後述），原審誤為有罪認定並援引中華民
    國八十年罪犯減刑條例第二條第一項第三目、第四條第一項
    第一款為減刑，亦有未合；（3）且就修正之刑法已於九十
    五年七月一日生效施行，未及比較適用，亦有未合；（4）
    另就中華民國九十六年罪犯減刑條例未及適用，亦有未洽；
    （5）又對於被告丑○○及丁○○提供不實發票單據，其金
    額多寡之認定未予釐清，及被告庚○○所製估驗計價明細表
    多列金額若干未予釐清，均有未洽。被告等上訴意旨仍執前
    詞否認業務登載不實部分之犯罪，雖無理由，但原審判決既
    有上述可議之處，應由本院將原判決關於被告丙○○、庚○○、丑○○、丁○○等部分予以撤銷改判。爰審酌被告庚○○為唐榮公司指派為本件工程之主辦人，業務登載不實之工
    程價額達一千三百多萬元、數額非微，嗣雖已訴請民事求償
    ，但已然造成唐榮公司權益受損，被告丙○○為被告庚○○
    主管，知悉庚○○呈報工程數量與實情不符，不僅未能嚴加
    考核，尚且便宜行事導致上情之發生，難辭其責；被告丑○○雖係業者，在商言商，有其經濟上考量，惟於投標之時，
    未能審度自己財務、客觀經濟之景氣程度、人工成本及施作
    工程能力，得標之後不久，即發生財務困難，工程無以為繼
    ，影響工程之進度，其後且提供超額發票供被告庚○○共同
    業務登載不實，亦值非難；被告丁○○提供不實工資表及發
    票單據，俾使被告庚○○不實登載易於沖帳，被告等犯罪之
    動機、手段、犯罪後之態度，所生危害等一切情狀，量處如
    主文第二至五項所示之刑，以示懲儆。又被告等四人均係在
    七十九年十月三十一日之前犯罪，依中華民國八十年罪犯減
    刑條例第二條第一項第二款乙類第三目、第四條第二項、第
    八條之規定，再依中華民國九十六年罪犯減刑條例第二條第
    一項第三款、第七條之規定，就被告等四人之宣告刑分別減
    輕其刑二分之一，再減其宣告刑二分之一。至偽造之估驗計
    價明細表、第三次預算修正書、工資表、發票已經唐榮公司
    核准或列帳核銷，亦非屬違禁物，為免將來執行之困難，故
    不另為沒收之諭知。
參、不另為無罪諭知部分
一、公訴意旨另以：
(一)被告丙○○於本案係唐榮公司營建部副工程師（七十六年二
    月至七十八年七月止，七十八年七月起調升工程師兼第三課
    課長）、與庚○○均為省營唐榮公司之職員，具公務員身分
    ，其等明知瑞禧公司之登記營業項目中，不包括木作、鋼筋
    加工等項目，並不符合唐榮公司所需轉包上開工程之模板組
    立及鋼筋彎紮之廠商資格，竟內定被告丑○○轉承包中正紀
    念堂、科學館之模板組立、鋼筋彎紮之勞務工程，並於七十
    七年十月間在未經合法比價得標前，即先由被告丑○○先行
    施工，七十八年一月間瑞禧公司因財務困難而發生工人薪資
    無法發放之情事，仍共同圖利被告丑○○，未依規定經由比
    價手續，尋覓財務健全之公司轉承包上開工程，復為使被告
    丑○○順利獲得承包資格，先由被告丑○○更改瑞禧公司營
    業項目，再由被告丑○○找尋營業項目不包含木作、鋼筋加
    工等不符合唐榮公司規定之見裕工程有限公司（以下簡稱見
    裕公司）、永春工程有限公司（以下簡稱永春公司）等，於
    七十八年三月二十七日參與模板組立勞務部分之比價，並分
    別於七十八年三月三十日及五月十五日與瑞禧公司丑○○簽
    立國立中興大學工程模板組立勞務、鋼筋彎紮契約，總價三
    千四百八十萬元、一千零五十萬元之契約，已有圖利被告丑
    ○○之犯意。被告庚○○明知丑○○於本工程模板及鋼筋彎
    紮組立施作期間，工程進度嚴重落後，仍於七十八年七月間
    經被告丙○○之同意，以監督付款名義繼續以借支工程週轉
    金，直接代替丑○○發放工資，且被告庚○○明知瑞禧公司
    於七十八年十月二十五日退出本工程時，中正紀念堂模板組
    立僅完成三００００平方公尺、鋼筋彎紮僅完成一一五０噸
    、工程科學館模板僅完成四三０００平方公尺、鋼筋彎紮僅
    完成一、二五五噸，依合約規定之單價及實際完工數量，只
    能支付丑○○雇工之工程款合計為二千二百八十一萬一千三
    百七十元，並由丑○○交付以瑞禧公司簽發同額發票七紙為
    收據之最後一筆工程款後，庚○○始將該項工程簽報核准收
    回，改採自行僱工方式辦理。然依前開唐榮公司與丑○○以
    瑞禧公司名義所承包之模板組立及鋼筋彎紮工程契約條款之
    約定，其單價係固定，不得依物價波動調整，且不問瑞禧公
    司之盈虧均有依約履行之義務，庚○○為該工程之工務主任
    自應依契約之單價約定、估驗計價撥付工程款，但因庚○○
    唯恐工班工頭流失致影響工程進度，故於監督付款期間，以
    工程週轉金代替丑○○發放給各工班之工程款，實際上依照
    當時之工資行情及材料市價支給，已然超出依原合約所訂應
    付給瑞禧公司之工程款，庚○○遂經簽請唐榮公司核准檢據
    核銷，利用「監督付款」之名目由其檢據核銷預借款之機會
    欲予沖帳，明知上開工程模板組立勞務部分，每平方公尺單
    價二百八十五元，科學館部分，每平方公尺單價二百五十八
    元，另就鋼筋彎紮部分中正紀念堂及科學館部分，每噸單價
    均三千一百八十二元；其不依上開約定發放，擅自給付丑○○所僱請之各工頭，其中(1)中正紀念堂：模板部分，由工
    頭辛○○承包中正紀念堂模板組立，每平方公尺單價二百八
    十元部分，施作七千平方公尺，三百元部分施作二萬三千平
    方公尺，合計八百八十六萬元，鋼筋部分，由工頭癸○○
    以每噸單價三千二百元承包施作二百噸（六十四萬元），後
    由工頭壬○○續以每噸單價三千九百元施作四百二十噸，單
    價四千五百元施作二百六十噸，四千八百元施作二百七十噸
    （四百一十萬四千元），(2)科學館模板部分，由工頭甲○○以每平方公尺單價二百五十元，施作三萬四千九百五十一
    點三平方公尺，三百五十元施作八千零四十八點七平方公尺
    （共一千一百五十五萬四千八百七十元），鋼筋部分，由
    工頭卯○○以每噸單價二千九百元施作九百噸、三千五百元
    施作三百五十五噸（三百八十五萬二千五百元），上開工頭
    實際支領之工程款合計為二千九百零一萬一千三百七十元（
    起訴書載為二千九百十六萬八千八百七十元，實際金額應為
    0000000+ 640000 +0000000+00000000+0000000=00000000
    ），竟基於業務登載不實之概括犯意，與有共同犯意聯絡之
    丑○○，由丑○○超額出具三千九百二十三萬六千三百六十
    二元之發票供以沖銷前開工頭實領之工程週轉金二千九百零
    一萬一千三百七十元，如先扣除營業稅百分之五，再扣除實
    發給工頭之上開工程款項，庚○○計不實登載金額達八百二
    十六萬三千一百七十四元（即0000 00000.05＝0000000，
    00000000－0000000- 00000370＝0000000，起訴書漏未先扣
    除營業稅故誤載為一千零六十七萬四千零九十二元）。並將
    上開款額由被告庚○○、丑○○共同侵占入已，而被告丙○○、孫基興（業經判處有期徒刑六月，緩刑三年確定）、劉
    政哲（業經判決無罪確定）等人經常至工地察看工程進行情
    形，且完全了解丑○○實際完工之數量，對被告庚○○於七
    十八年十一月三十日入帳之估驗計價明細表浮報丑○○完工
    數量、溢付給丑○○之上開工程款及領侵占入己之上開款額
    等情均明知卻仍在審核沖銷資料文稿時蓋章予以通過，而幫
    助庚○○圖利丑○○及幫助庚○○、丑○○侵占上開工程款
    八百二十六萬三千一百七十四元。
(二)被告庚○○與被告丁○○共同意圖為自己不法之所有，於七
    十九年五月七日入帳對估驗計價明細表中將丑○○實際完工
    之數量載為中正紀念堂模板組立完成一九二０一平方公尺、
    綱筋彎紮九三五噸、工程科學模板組立完成三八一００平方
    公尺、鋼筋彎紮一三０六噸，而將庚○○自行僱工數量浮報
    中正紀念堂模板組立一０七九九平方公尺、鋼筋彎紮二一五
    噸、工程科學館模板四九００平方公尺、鋼筋彎紮五一噸，
    於與瑞禧公司解約後自行聘雇被告丁○○，並囑由丁○○開
    具不實之瑞霖工程行發票，被告丁○○即簽具不實之工資表
    及發票供其核銷帳目，並基於業務登載不實之共同犯意聯絡
    ，就其承包之業務所製作之工資表及發票，登載許正經等人
    （包括許正經、許成蹊、黃進忠、李秋生、洪美惠、趙郭端
    圓、陳哉）施工金額共七十七萬零四百元、許清和等人共八
    十五萬七千六百元（包括許清和、黃進忠、張沈芝、李秋生
    、洪美惠、賴永裕、蕭家山、趙郭端圓）及許清和金額四萬
    八千元，合計一百六十一萬六千元之工資表（以上合計7704
    00+857600+48000= 0000000）之記載，重複提供予庚○○，
    庚○○為達沖帳目的而重複將丁○○所出具之此部分工資表
    及發票用於上述模板組立、鋼筋彎紮工程款帳目，仍延續上
    開業務登載不實之概括犯意，利用丁○○所提供之資料，於
    七十九年五月七日其業務上所製作之入帳估驗計價明細表，
    將解約當時丑○○實際已完工數量少報，即載為中正紀念堂
    模板組立完成一萬九千二百零一平方公尺，鋼筋彎紮九百三
    十五噸、科學館模板組立完成三萬八千一百平方公尺，鋼筋
    彎紮一千三百零六噸，並浮報自行僱工施作數量為中正紀念
    堂模板組立完成一萬零七百九十九平方公尺，鋼筋彎紮二百
    十五噸、科學館模板組立完成四千九百平方公尺，鋼筋彎紮
    五十一噸，以達成沖帳，於七十九年五月七日製作業務上不
    實之估驗單，被告庚○○仍基於前開業務登載不實之概括犯
    意，就上述模板組立及鋼筋彎紮工程收回自辦後雇工施作部
    分，前後共向唐榮公司請領得工程款四千三百三十八萬三千
    二百零六元，如先扣除百分之五之營業稅，再扣除已實際付
    給各工頭之工程款及其他費用支出三千二百七十九萬六千六
    百九十三元，計庚○○此部分共浮報工程款八百四十一萬七
    千三百五十三元【起訴書未扣除追加、災損重作、放樣支出
    等工程款，故誤載浮報工程款達二千二百六十二萬二千八百
    五十三元，實則請款金額即00000000減（000000000.05營
    業稅）＝00000000，000000 00減去00000000實際應付工程
    款＝0000000】，並將上開款額由被告庚○○及丁○○二人
    共同侵占入己。嗣被告庚○○為在工程預算內能吸收上開圖
    利丑○○、及侵占入己之二筆工程款，遂在第三次修正預算
    書時，將原編預算及第一、第二次修正預算內模板、鋼筋施
    作單價，全數調整為最高單價，擴大第二次修正預算達一千
    九百餘元供其沖銷，而被告丙○○等明知已完工付款之單價
    不應均調整為尚未施工之最高單價，卻均予以審核通過，幫
    助庚○○及丑○○、丁○○共同侵占上開款項，致被告庚○○等侵占金額共達為一千六百六十八萬零五百二十七元（即
    0000000+0000000=00000000，惟起訴書並未扣除實際支付之
    工程款故誤計為三千三百二十九萬六千九百四十五元，即前
    開00000000+00000000=0000 0000）。因認被告庚○○、丑
    ○○及丁○○另共同涉有修正前八十一年戡亂時期貪污治罪
    條例第四條第一項第三款浮報價額、數量罪、同條例第六條
    第一項第四款之圖利罪、刑法第二百十六條、第二百十三條
    行使使公務員登載不實罪嫌；被告丙○○另涉有修正前八十
    一年戡亂時期貪污治罪條例第四條第一項第三款浮報價額、
    數量罪之幫助犯、同條例第六條第一項第四款之圖利罪、刑
    法第二百十三條使公務員登載不實罪之幫助犯罪嫌云云。
二、被告丙○○等四人均堅決否認有上開貪污及使公務員登載不
    實罪嫌。(1)被告丙○○辯稱：伊僅介紹被告丑○○承攬本
    件工程，並無涉及不法及利益輸送，且伊負責工地非僅中興
    大學一處，對於工地實際工程進度無法完全明瞭，不可能明
    知庚○○有無浮報侵占公款而幫助圖利及侵占；況監督付款
    金額如高於瑞禧公司承包總價之差額，唐榮公司仍保有向瑞
    禧公司追償之權利，尤無圖利被告丑○○可言。又伊對修正
    預算書之內容並未詳予審核，伊無從一一詳加核對，實不知
    實際施工數量及工資報表內容是否實在，並無幫助瀆職或使
    公務員登載不實等語；(2)被告庚○○辯稱：中興大學中正
    紀念堂及科學館期限僅五百日曆天、工期緊迫、遲延工程罰
    款甚高，亟需趕工、模板、鋼筋彎紮係工程施工之先，如有
    耽誤，後續工程必定全部延誤，乃洽商瑞禧公司於七十七年
    十月間先行施工，而工程分包之比價手續只要二家廠商參與
    比價，即可依程序辦理分包比價手續，伊乃依常規列六家公
    司，其中瑞禧、永春、見裕三家公司到場參與比價，經合法
    比價結果由瑞禧公司得標，完全符合規定。嗣後瑞禧公司財
    務困難，有延誤發放工資情事，伊即據實呈報，並無圖利或
    登載不實，且伊僅係臨時技員兼該工程主任，非公務員等語
    (3)被告丑○○稱：伊承攬唐榮公司中正紀念堂及科學館之
    相關工程，純屬民事承攬關係，且伊非屬公務員，完全依契
    約承包施工，自始無與唐榮公司人員共同圖利之意思聯絡，
    更未曾獲不法利益。而瑞禧公司原登記營業項目有建材買賣
    、五金加工，即包含模板組立及鋼筋彎紮組立施作，瑞禧公
    司施作承包事項尚無明文禁止。唐榮公司為使承包工程如期
    完工，就其分包之工程一向有容許下包廠商先行施工之慣例
    ，而先行施工期間，唐榮公司不必支付任何工程款，由瑞禧
    公司自行負責，一切風險由瑞禧公司承擔，對唐榮公司有利
    無害。唐榮公司為考量整體勞工市場環境及工程進度，為免
    被業主處罰遲延完工，乃有預借工程週轉金支援發放工資及
    監督付款，應無圖利伊之可言，且伊與唐榮公司之關係，僅
    在伊退出之前，退出以後之事與伊無涉，並無與庚○○共同
    瀆職，亦無任何得利等語；(4)被告丁○○辯稱：伊不知被
    告庚○○有無浮報工程數量及價額，伊只是幫不願具名之散
    工覓得工頭願出具工資表等供以銷帳及支付工程款，至於唐
    榮公司內部作業如何，伊無從參與、亦不知情，並無共犯瀆
    職罪或行使使公務員登載不實等語。
三、本院查：
(一)修正刑法已就公務員之定義限縮，被告等並不符合公務員之
    身分，所為亦不符修正前八十一年戡亂時期貪污治罪條例第
    四條第一項第三款浮報價額、數量罪、同條例第六條第一項
    第四款之圖利罪、刑法第二百十六條、第二百十三條行使使
    公務員登載不實罪之構成要件。
 （1）查案發時唐榮公司政府所佔股份比率超過百分之五十，依
      國營事業管理法第三條第一項第三款之規定為國營事業，
      其人員從事於公營事業機構職務之員工，依司法院大法官
      會議釋字第八號、第七十三號解釋應認為刑法上所稱之公
      務員（最高法院七十一年度台上字第七四八六號判決參照
      ）。然被告丙○○等四人行為後，刑法於九十四年二月二
      日修正公布，修正前刑法第十條第二項「稱公務員者，謂
      依法令從事於公務之人員」之規定，已修正為「稱公務員
      者，謂下列人員一、依法令服務於國家、地方自治團體所
      屬機關而具有法定職務權限，以及其他依法令從事於公共
      事務，而具有法定職務權限者。二、受國家、地方自治團
      體所屬機關依法委託，從事與委託機關權限有關之公共事
      務者」；另貪污治罪條例第二條「依據法令從事公務之人
      員，犯本條例之罪者，依本條例處斷；其受公務機關委託
      承辦公務之人，犯本條例之罪者，亦同」之規定，亦於九
      十五年五月三十日修正為「公務員犯本條例之罪者，依本
      條例處斷」，並均自九十五年七月一日起施行。觀諸該修
      正之立法本旨，公營事業機構所從事之事務，原則上非基
      於國家公權力之作用，故非屬行使國家統治權之公務機關
      ，其所屬之人員，自非依法令服務於國家、地方自治團體
      所屬機關之公務員。至公營事業機構人員若因從事於特定
      之公共事務，而由法令授予一定之國家權力，使其得從事
      與國家權力作用有關，而具有國家公權力性質之事項，為
      節制使其代表國家適當行使公權力，固得課予特別之保護
      義務及服從義務，而視其為刑法上之公務員，但其基於法
      令授權所從事者，若非代表國家行使公權力，即為無關乎
      國家統治權作用之行為，自無課予特別保護與服從義務，
      將之列為刑法上公務員，嚴予規範其職權行使之必要。
   (2)刑法修正後所謂「公務員」，在主體要件上，限於服務於
      國家、地方自治團體所屬機關之公務人員，或是依法令從
      事於公共事務而具有法定職務權限者，或是受機關委託而
      從事與委託機關權限有關之公共事務者。在事務要件上，
      除了服務於國家或地方自治團體所屬機關之人員外，則必
      須是從事於公共事務者，而所謂公共事務必須係關於公權
      力行為，私經濟行為並不包含在內；簡言之，修法後刑法
      關於公務員概念之範圍，僅限縮於「與公共事務及公權力
      之行使相關之人員」，其有無公權力行使為是否為公務員
      之判斷依據。而本件被告丙○○、庚○○於案發時固服務
      於唐榮公司，彼時該公司為省營，參照前揭說明，固屬修
      正前刑法所規定之依法令從事於公務之人員，然其既非依
      法令服務於國家、地方自治團體所屬機關或其他依法令從
      事於公共事務，而具有法定職務權限之人；亦非受國家、
      地方自治團體所屬機關依法委託，從事與委託機關權限有
      關之公共事務者，且依修正後刑法之規定以觀，其於本案
      只有承攬建築之私經濟關係，並無賦予任何公權力之行使
      ，此參國立中興大學九十四年十一月十一日興總字第0940
      007748號函載明「本校中正紀念堂暨工程科學大樓之預算
      編列為依規定之採購程序發包，委託子○○建築師事務所
      辦理後，再送本校審查核定。發包單位為本校營繕組。承
      攬單位並無限制需為公營事業，民間公司亦可參加競標。
      」等情（見本院卷一第180頁），益徵唐榮公司承攬上開
      工程、轉包予瑞禧公司及定作該工程，僅屬私經濟行為，
      均不涉及公權力之行使，被告丙○○及庚○○等均不具公
      務員身分，揆諸上開修正後貪污治罪條例第二條之規定，
      並無可能成立起訴書所指修正前勘亂時期貪污治罪條例第
      四條第四款浮報價額、數量罪、及第六條第一項第四款及
      刑法第二百十六條、第二百十三條之公務員登載不實罪之
      適用，是被告丑○○及丁○○縱與被告庚○○共犯，並無
      因適用刑法第三十條第一項規定，因身分關係致成立上開
      罪嫌之可能。
   (3)且查，唐榮公司於八十五年間已依上開契約關係及不當得
      利之法律關係，向臺灣臺北地方法院訴請瑞禧公司賠償損
      害之民事訴訟事件，並非提起行政訴訟，業據臺灣臺北地
      方法院以八十五年度重訴字第五三０號民事判決「被告瑞
      禧企業有限公司應給付原告新臺幣參仟柒佰陸拾參萬伍仟
      玖佰參拾壹元，並自民國八十五年四月二十七日起至清償
      日止，按年利率百分之五計算之利息。原告其餘之訴駁回
      。訴訟費用由被告瑞禧企業有限公司負擔。本判決第一項
      原告得以新臺幣壹仟貳佰陸拾萬元為被告瑞禧企業有限公
      司供擔保後，得假執行；但被告瑞禧企業有限公司於假執
      行程序實施前，以新臺幣參仟柒佰陸拾參萬伍仟玖佰參拾
      壹元為原告供擔保後，得免為假執行。原告其餘假執行之
      聲請駁回。」，並有民事判決影本一件附卷可佐，益徵本
      件唐榮公司就其承攬中興大學之工程之發包與承攬廠商瑞
      禧公司訂約後，其間被告丙○○及庚○○關於上開工程，
      或負責督導施工，係為履行唐榮公司基於該等私經濟契約
      之民事法律關係，對契約相對人廠商所負依約按期施作及
      提供特定原料之義務，非本於國家統治權作用行使公權力
      ，而與民法債權編承攬關係類同而僅屬私法規範之判斷，
      本院因認被告丙○○、庚○○僅單純對廠商正常供料施作
      之業務上職權，非屬修正後刑法上所指之公務員，且被告
      犯罪後，由於刑法公務員定義之修正，法律已廢止其刑罰
      ，已如前述，被告丙○○、庚○○等自非刑法第十條所規
      定之公務員（最高法院九十六年度台上字第二八０九號判
      決參照），則被告丑○○、丁○○自無與具公務員身分之
      庚○○共犯成立瀆職罪或使公務員登載不實罪乙節。
(二)就被告等先行施工、比價及監督付款超出約定是否有何圖利
    （包括侵占或背信）被告丑○○之犯行？
 (1)依唐榮公司相關規定及前開函文以觀，被告丙○○、庚○○
    於七十七年十月間逕行決定由被告丑○○先行施工，尚符唐
    榮公司之內部規定，其後為免工程中斷，同意採行監督付款
    及預借週轉金方式，代墊丑○○應支付予工頭之工程款，本
    係為推動該工程如期完工、依其職權裁量行使轉包比價，且
    據簽請唐榮公司核准借支代墊付款以利工務進行，檢據核銷
    沖帳，查無圖利被告丑○○之犯行。詳述理由如下：
  唐榮公司八十四年四月十一日八四唐建字第一八八八號函（
    本院上訴審卷第二宗第七一頁）
    說明：
      二、本公司營建部對外承攬工程，其施工預算一時無法辦
          理完成，或分包手續不及完成，而工程進度確實亟需
          推展之情況，得由施工單位依據「唐榮鐵工廠股份有
          限公司營建廠承攬國內外工程施工及購料作業程序」
          （詳如附件一）第十條及第五十二條等相關規定覓商
          先行施工，代完成分包手續後，再依決標單價計付工
          程款。
      三、本公司營建部施工中工程遇分包廠商無力繼續施工或
          施工情況欠佳無力改善情況，在未解除合約並重新發
          包之前，為維持工程繼續推定以利工期掌握，得採監
          督付款方式施工（詳如附件二），採監督付款其實際
          支付金額超過廠商依約可計價金額時，應依結算差額
          向承包廠商及及連帶保證廠商追償補回。
  唐榮鐵工廠股份有限公司營建廠承攬國內外工程施工及購料
    作業程序（同上卷第七二至八三頁）I第十條：遇有重大工
    程，其施工預算一時無法辦理完成，而購料及施工亟須提前
    辦理者，得先擬具施工初步計劃表，並概括說明購料及施工
    計劃，依權責規定報請核定後，據以先行施工，繼續補編施
    工預算。
    II第十五條：承攬工程之勞務分包與購料為確保如期、如質
      、如量完工，使施工及購料相互配合時效，應依規定辦理
      廠商登記，就業績與信守履約能力之優良廠商中加以選擇
      （以下簡稱選商）依照本廠廠商登記及審查辦法辦理。
    III第十七條前段：選商比價之提名對象，應就本廠登記，經
      審查合格有案，其工程經驗能力符合及供料信譽良好之廠
      商為限。
    Ⅳ第五十二條：施工處所對於承攬工程其中預計須分包辦理
      部份，遇有下列情況，可不待辦理分包手續，先行開工者
      ：１原合約工程在施工進行中，業主變更設計，增加工程
      項目或數量，而業者要求先行施工，議價手續後補者。２
      同一施工地區，業主有新辦工程，原則上已確定交由本廠
      承辦，但因需要迫切，要求先行開工，後補議價及訂約手
      續，並經本廠同意接受，而其先行開工部份，必須分包辦
      理者。３新辦工程已完成議價，尚未簽妥工程合約，業主
      以工期關係來函要求立即開工，而需開工部份，係需分包
      辦理者。４新辦工程原則上，已確定交由本廠議價承辦，
      但因需要急迫，業主來函要求先行開工，並經本廠同意接
      受，其先行開工部份，將來需要分包辦理者。
  唐榮鐵工廠股份有限公司營建部監督付款及代辦雇工要點（
    同上卷第一三八頁）
      第一點：唐榮鐵工廠股份有限公司營建部（以下簡稱本部
              ）為使工程如期完工不致落後，在勞務承商施工
              不力、財務發生困難或其他原因、而不願或無力
              繼續施工時，採取監督付款或代辦雇工措施，特
              訂本要點。
      第二點：凡經與本部簽定勞務分包合約之廠商，於施工中
              如施工不力，財務發生困難、不願或無力繼續施
              作，導致工程停頓或進度遲緩落後，經本部施工
              處（所）通知勞務分包廠商，及其保證人限期改
              善無效者、為免工程持續落後，得由施工處（所
              ）簽報權責主管（在合約金額內由本部經理核定
              ，若超出合約金額報公司核定）核准後，依本要
              點辦理監督付款或代辦僱工。
      第三點：本部施工處（所）經依前條去函通知分包廠商及
              其保證人限期改善，並依約履行其義務及保證責
              任，如限期過後祇能小幅度改善，或根本無改善
              跡象時，由施工處（所）立即徵詢其下包工班（
              或工人）有否繼續施工之意願。
              I如願繼續施工，立即簽報由其下包（或工人）
              即續施工，由本部辦理監督付款以推展工進。
              II如不願繼續施工．．．。
      第四點：監督付款或代辦僱工案，簽奉核准後，施工處（
              所）應即去函通知分包廠商及其保證人，對本公
              司之處理方式不得有異議，如所發生之費用超過
              合約金額時，其超過部份，本部依約有追償之權
              ，分包商及保證人不得異議，并放棄先訴抗辯權
              。
      第五點：監督付款及代辦僱工應付工料款之預借及沖銷辦法：
              I施工處（所）於每期工資發放前十五日，先行
                預估發放工資金額，填具「預付款申請書」向
                本部申請領用並將預借款項匯入施工處（所）
                帳號。
              II每期計付工資時，應按實作數量填寫「工程付
                款申請書」由承包商開立發票，或開列各工班
                （工人）應領工資明細表、由本部施工處（所
                ）主辦人員發放給下包工班（或工人）簽收。
              III若由工頭代領時應檢具領款授權或委任書、身
                份證影本始可發放。
              Ⅳ施工用材料、模具等代購費用，應按實際用量
                檢據核銷。
              Ⅴ施工處（所）付款後應即依規定手續於十五內
                檢據辦理沖銷預付款為原則，原始憑證依會計
                法一０二條及支出憑證證明規則第三、四、五
                條規定辦理，如動支金額超出可計價金額時，
                分包廠商應按銀行放款利率負擔利息。
              Ⅵ經實施監督付款或代辦僱工之工程，應即時凍
                結承包商履約保證金，不予按工程完成比例退
                還，俟結算後始予結清，如墊款超過合約金額
                時，即由履約保證金先行扣抵，保證金扣抵後
                如仍不敷時，即依第四條規定向分包商及保證
                人追償。
  唐榮公司八十五年五月卅日八五唐建三字第二三八五函（本
    院上訴審卷第三宗第一二五至一二七頁）說明三：查明事項
    ，依序分敘如后：
      (一)本公司營建部對外承攬之工程，期施工預算一時無法辦
        理完成，或分包手續必及完成，而工程進度確實亟待推
        展之情形，得由施工單位依據「唐榮鐵工廠股份有限公
        司營建廠承攬國內外工程施工及購料作業程序」第十條
        及第五十二條等相關規定自行自辦施工。其作業流程係
        由工務所簽報，經營建部審核後核定。對於所覓工班或
        廠商，除國防或機密工程應先經過安全調查外，並無規
        定須事先經徵信。
      (二)本工程先行施工，係基於推動工進之需，依公司相關規
        定所採取之自辦施工方式，就施工事實之發生，本公司
        對新承攬工程並無規定須俟分包決標後再依決標單價付
        款，而是由工務所簽請以預借工程款作業方式支付已施
        作工程之應付勞務款項，並經營建部工務單位審核後，
        會計依權責發生審核，再經營建部經理核付。
      (四)瑞禧公司模板組立部份分別於七十八年五月一日、六月
        一日、六月十六日、八月十六日、十月廿五日辦理估驗
        計價。有關每期估驗計價之數量係由工務所工程人員負
        責，依工程完成量填寫估驗計價明細表並經工務主管核
        章。又鑒於瑞禧公司時有因工款發放爭執而生調工不足
        現象，實際嚴重影響工程進度，為謀加速繼續施工並免
        陷停工之困境，於七十八年八月至十月間確保以「監督
        付款」方式施工，復因工進持續落後，才與瑞禧公司解
        約。至於解約時瑞禧公司完成之數量，經查記載於鋼筋
        加工自行僱工二期及模板自行僱工三期之計價明細表上
        。
      (五)就瑞禧公司違約，向該公司其及保證人求償，已據臺灣
        台北地方法院判決，已如前述。
  (2)依上開唐榮公司內部規約，其營建部對外承攬工程，其施
     工預算一時無法辦理完成或分包手續不及完成，而工程進
     度確實亟待推展之情況，得由施工單位依據公司規定先行
     施工，待完成分包手續後，再依決標單價計付工程款。且
     唐榮公司就其施工中工程遇分包廠商無力繼續施工或施工
     情況欠佳無力改善情況，在未解除合約並行重新發包之前
     ，為維持工程繼續推動以利工期掌握，得採監督付款方式
     施工，採監督付款其實際支出金額超過廠商依約可計價金
     額時，應依結算差額向承包廠商及其連帶保證廠商追償補
     回等情。被告丙○○於上開調查時之供述：唐榮公司承包
     中興大學中正紀念堂、科學館之工程亟需動工，但仍找不
     到合適廠商承攬，瑞禧公司之被告丑○○得知後七十七年
     八月主動找伊，表示可以承包工程，伊乃介紹他找庚○○
     等語；參以唐榮公司早於七十七年六月三十日即向國立中
     興大學承攬中正紀念堂及科學館之興建工程，依合約規定
     應於五百個日曆日完工，竟遲於八月間仍未動工，已如上
     開函文所示，足見被告丙○○及庚○○所辯當時工程之進
     行、分包並非順利等節，自非憑空捏造。從而被告丙○○
     、庚○○於七十七年十月間逕行決定由被告丑○○先行施
     工及嗣後分包作業，尚難遽認與唐榮公司之內規不符。被
     告丑○○於取得該項工程後，自七十七年十月二十日開工
     後工程進度嚴重落後，作輟無常，工人料具設備不足，工
     地管理安全措施、門禁管制均未依約規定妥當處理，唐榮
     公司屢經中興大學多次以解除契約相責，而多方謀求補救
     等情，亦有上開中興大學、省政府建設廳往來函文及工務
     所簽呈附卷可查。但以唐榮公司向中興大學承包之工程包
     括增建工程，契約總價三億八千八百八十四萬七千六百元
     ，遲延違約金為每日按總價千分之二計算，即每日七十八
     萬餘元實屬甚鉅，且唐榮公司於承包本件工程後，其施工
     進度即因台灣地區建築工人之短缺，工資持續暴漲（見本
     院更一卷第五宗第一八七頁，證人寅○○、己○○證詞，
     見上訴卷第三宗七十頁、第八十五頁反面末行、第八十六
     頁正面首行、第七、八行），致施工困難，工程進度已嚴
     重落後約達百天，而遭中興大學函催若無法改善，否則將
     解約，均如前述，是被告丙○○、庚○○等為免工程之中
     斷，簽呈採行監督付款方式，本係依其職權之裁量，未可
     因之即認與庚○○間有何圖利被告丑○○、瑞禧公司之不
     法犯意。況以，參酌前揭簽呈中載明：「四、依目前該公
     司承攬價格與實際支付工資款額比較，經監督付款方式執
     行施工之結果，依約核銷款額，勢不敷實際支付款額，雖
     有該公司同意日後歸墊之協議，惟本公司不能不預作日後
     追償之打算」（七十八年九月十三日於營建部中興工務所
     之監督付款簽呈影本）、同案被告劉政哲於七十八年十一
     月十六日於中興工務所簽呈影本，批示：「一、應儘速依
     會計課簽見檢具核銷並沖銷預付款項。對於超支款項則應
     即對承商及其保證人採取追償行動。二、亟宜收回自辦全
     力趕工，至所增加費用應依規定儘速檢討處理」等語，益
     徵被告丙○○、庚○○已有向公司呈報彼時施作條件之困
     境甚明。
  (3)至於證人即唐榮公司政風室張懷陸固曾到庭證稱本件不合
     先行施工之規章，但其亦證實唐榮公司其他工程亦有採用
     先行施工者，且廠商係由工務單位自行尋找，並無事後規
     範及考核各等語無訛（本院上訴卷第三宗第一四九頁）；
     且觀之唐榮公司早於六十九年十二月十九日以六九唐技字
     第一０三三四號函訂頒布「唐榮鐵工廠股份有限公司營建
     廠承攬國內外工程施工及購料作業程序」，其中第十條即
     有關於先行施工之規定；另唐榮公司因應國內公營營造單
     位之習慣及爭取時效，避免浪費前置作業，亦於六十九年
     十二、十九日以六九唐技字第一０三三四號函訂急迫工程
     先行開工處理之相關規定（上訴卷第四宗第七十七－八頁
     ）；其中亦無所謂承包資格之限制與規定，由此更足證明
     所謂先行施工之制度，對唐榮公司而言，並非於本案被告
     丙○○及庚○○所獨採，且對於是否先行施工，包商之資
     格如何，在本案之前，並無明確之執行標準可供遵循，更
     無管理、考核之道，故不能以張懷陸事後個人判斷之詞及
     瑞禧公司之營業項目作為本件先行施行事否合乎公司規定
     之依據，遽認被告丙○○及庚○○即有圖利之犯行。
  (4)關於模板組立及鋼筋彎紮之比價經過：I模板組立工程部
     分係由唐榮公司營建部唐聚昌負責紀錄、庚○○任主持人
     ，張丁彩負責監標、吳坤熙列席；而鋼筋彎紮工程部分則
     由吳坤熙任主持人，張丁彩監標，唐聚昌紀錄，並將參加
     比價之公司營利事業登記證及稅單等證件送件唐聚昌或吳
     坤熙審核資格，比價當時依規定未予決標，而由唐聚昌簽
     報公司後決定由瑞禧公司得標等情，此業據證人張丁彩、
     唐聚昌、吳坤熙證述甚詳（見八二年度偵字第八三０七號
     偵卷第十六頁至二十一頁、八二偵八七六三號偵卷第三十
     一頁正面）；II證人即永春公司鄭春風證稱：「唐榮公司
     本工程承辦人唐聚昌曾於）七十八年農曆年後（詳細日期
     記不清楚）電話詢問我是否願意參加本工程之比價，經我
     同意後，唐聚昌即將標單郵寄給我，我遂有機會參與本工
     程之比價，惟我本人做意願不高」「因為工程唐榮公司有
     提列施工項目及數量，我依據模板之市場價格（材料）及
     工資，折算出單後，計算出價金，故我確曾出價三千六百
     午萬零五千八百零四元競標，惟因開標後，因與其他最低
     標廠商差價太多，我認為不敷成本，故我不答應減價後，
     隨即離去，並無任何人授意我出價金額」等語（見八十二
     年他字一二四號第八十一頁反面、第八十二頁）；III證人
     即見裕公司陳鴻裕亦證稱：「見裕公司在唐榮公司為登記
     廠商，且當時承包唐榮公司高雄翠華路立體交叉工程，唐
     榮公司可能因此主動將標單寄至高雄見裕公司，我遂依據
     本工程說明數量、填寫單價後投標，本工程雖非見裕公司
     營業項目範圍，但見裕確有能力承包本工程」「經我詳視
     本標單金額、廠商名稱、負責人姓名係見裕公司監工（姓
     名已不記清楚）填寫、減價記錄係見裕公司另一合夥人李
     枝鉉填寫、比價時我並未參加，全權委請李枝鉉代表，故
     比價詳情我不清楚。比價金額新台幣（下同）三千七百七
     十三萬五千七百二十四元，係我依據材料（模板市價）及
     工資換算出來的，確由見裕公司自己出價競標」等語（八
     十二年他字一二四號第八十五頁及反面）；是參加比價之
     各廠商自依其材料及工資自行出價競標，與被告庚○○、
     丑○○、丙○○間又未曾就由瑞禧公司得標一事有所謀議
     及合意，被告庚○○於調查時所為：依被告丙○○指示，
     內定瑞禧公司承攬本件工程，並由瑞禧公司安排永春及見
     裕二家公司參加比價，且未公開登報之自白與證人陳鴻裕
     、鄭春風所證即有出入，況被告庚○○於比價前，曾於七
     十七年十一月二十四日登報徵求工班；復有報紙影本一紙
     附卷可參（本院上訴卷第二宗第一三一頁），所謂決標之
     決定又須經由其他經辦人員，層層報請上級核定，故難以
     被告庚○○於調查局時之惟一自白，遽謂本件工程之比價
     有何虛偽之處及瑞禧公司之得標有何違法；此外，參酌被
     告丑○○以瑞禧公司名義定約約定之契約單價甚低，與本
     院更一審曾函詢相關建築工會查詢，案發當時工資及建材
     確有上漲乙節，被告丑○○辯稱不符施工成品致作輟無常
     乙節，尚符情理，又查無其他積極證據證明被告庚○○、
     丙○○就分包丑○○轉承包之工程款有何不法圖利之事證
     ，自不能僅依本件工程是由丑○○先行施工，其後並由其
     經由比價程序轉承包有關模板組立及鋼筋彎紮之工程，即
     遽論以被告丙○○、庚○○有何圖利丑○○之不法意圖及
     犯意聯絡；此外，被告丑○○係基於為自己之利益而承包
     該模板及鋼筋之工程，亦難認其與被告庚○○、丙○○間
     有圖利罪之犯意聯絡，亦予敘明。
（5）且證人即己○○建築師就估驗計價得否自工地日誌來評估
     ，於本院上訴審證稱：不太容易，而一般工地之估驗由監
     工在現場所看之施工數量，只能看出大概數量，我們再由
     呈報之工程進度再予重新估驗來判斷模板及鋼筋已做了多
     少，而核定請款金額等語（上訴卷第三宗第六十九頁），
     由於本院到院證稱：之前法院函文要我們說明當時施工的
     情況，我們就蒐集以前派駐在那裡的監工所提供的資料來
     記的，當時會有數量報回來，我們是根據那段時間的數量
     所寫的，報告書裡面有五項，這五項的數據是根據報表估
     算，若要百分之百正確，是不可能，正確度大約百分之九
     十五以上，當時剛開始工程進度就不是很正常，印象中地
     下室的地樑方面亂七八糟，我有請他們重新拆除，所以進
     度比較慢，地樑重做不算在我們核算的數量裡面，這是他
     們做不好重做的，所以不在核算的數量裡面，工程分二次
     發包，因為前面已經拖很久了，所以最後幾個月他們每天
     晚上趕工，夜間趕工工程慣例單價會比較高，我不只負責
     工程進度，還負責工程品質的督導，旦時間太久了，無法
     提供相關的資料，有提到對工程所用材料的估算，數量會
     少於承包商實際上所施作的耗用量，這部分沒有資料，但
     這是一般工程的估算常見的現象來做評估的（提示偵查卷
     第184頁反面第四個答的部分82年5月1日證人鄭錦榮調查局
     的筆錄，關於證人陳述有何意見？）他是我們事務所派在
     那裡的監工，我們一般都會控制營造廠不要有超餘的現象
     ，我們根據他報到公司的數量，我們會再審核，他說保留
     二成，在工程施工是以實際完成的數量監工他會保留百分
     之十，報到事務所去，事務所再減一成，所以他才會說有
     二成，我們在根據工地實際算的我們再減一成，作為請領
     的依據，若是拆除重做情形，不列入計價的範圍，若是要
     計算工程，不看施工圖，一定要到現場去看，才可以計算
     數量，否則計數不可信，至上述提到會照實際施工的工作
     量減二成作為領工程款的依據，這是業界的常規，本案現
     場工地的監工鄭錦榮是專任，基本上他知道業界的常規，
     會依實際的工作量減二成，若是鄭錦榮他們在現場監工對
     於工作量的估算有高估或是浮報的情形，仍有無機制可以
     查核，因為我們要算數量的時候，有一個資料，他報回來
     的資料大約有一個數量，我們會核對，若是數量接近就是
     正確的，但無法提供數量表，已經超過年限太久了等語（
     見本院卷二第一九二至一九四頁）；另證人唐榮公司會計
     郭祖淑於本院上訴審審理中證稱：監督付款沒有確實丈量
     工程進度，解約時亦無資料可供證明工程進度如何，且有
     關鋼筋、板模之結算，均依工地主任所呈報云云（見上訴
     卷第三宗第一四四－六頁）。上開證人證述之情形，自得
     援引作為被告有利之認定。
  (6)綜上，依唐榮公司相關規定及上開證據以觀，被告丙○○
     、庚○○於七十七年十月間逕行決定由被告丑○○先行施
     工，尚符唐榮公司之內部規定，其後為免工程中斷，同意
     採行監督付款及預借週轉金方式，代墊丑○○應支付予工
     頭之工程款，嗣收回自辦均係為推動該工程如期完工、依
     其職權裁量行使轉包比價，且據簽請唐榮公司核准借支代
     墊付款以利工務進行，查無圖利被告丑○○之犯行。
(三)就被告庚○○業務登載不實多報工程價額及數量，查無與被
    告丑○○、丁○○共同獲利，而涉及侵占或背信罪部分：
 (1)公訴人認被告庚○○與丑○○就七十八年十一月三十日入帳
    之估驗計價明細表、與被告丁○○就七十九年五月七日入帳
    之估驗計價明細表，起訴事實尚涉有被告庚○○及丑○○共
    同侵占（或背信）浮報之工程款八百二十六萬三千一百七十
    四元，又七十九年五月七日所製估驗計價明細表，被告庚○○及丁○○尚涉有共同侵占（或背信）浮報之工程款一百六
    十一萬六千元罪嫌云云。另被告丙○○就上開入帳之估驗計
    價明細表及庚○○第三修正預算書亦涉有刑法前開罪嫌；無
    非係以被告丙○○經常至公地巡視察看工程進行情形，且完
    全了解丑○○實際完工之數量，對庚○○於七十八年十一月
    三十日及七十九年五月七日之入帳之估驗計價明細表浮報丑
    ○○或丁○○等完工之數量、及浮報溢付款等均明知其情，
    卻仍在審核沖銷資料時核章通過；另就七十九年五月七日估
    驗計價明細表、第三次修正預算書時亦均明知已完工付款之
    單價不應均調整為尚未施工之最高單價卻均仍予審核通過，
    顯有幫助庚○○浮報公用工程之價額及數量（包括侵占或背
    信）為其論罪依據。
 (2)關於七十八年十一月三十日估驗計價表部分，被告丑○○、
    庚○○雖曾分別供稱：「除庚○○外，尚有台灣省唐榮鐵工
    廠股份有限公司工務部課長丙○○、工務部副理孫基興、經
    理劉政哲等人知悉（瑞禧公司溢領估驗款新台幣一千三百餘
    萬元）劉政哲定期到工地視察，上述三人均知悉因物資上揚
    ，工資調高，有關工程科學館及中正紀念堂工程施工不敷成
    本，造成瑞禧公司虧本，均曾提及日後會將本公司之虧本補
    足，但未提及用何種方式補足」、「爾後我填報工程計價單
    時，故意虛報瑞禧公司實際完工數量，以使沖銷該超支給瑞
    禧公司之一千三百餘萬元，唐榮公司經理劉政哲、副理孫基
    興、課長丙○○知悉實情，皆無意見，仍核准我以此方式沖
    銷」云云。然查：有關之計價請款，除非有爭議者外，不用
    送至經理審核之事實，業據被告劉政哲於偵查中供述甚明（
    八一偵八七六三號偵卷第四十六頁正面），核與證人即唐榮
    公司前營業部經理胡兆康到庭證稱：營建部有關勞務及借款
    之審查，經理只是原則核定，如有不同意見再去瞭解，如無
    不同意見即依下級意見核准，另工程付款申請書之營業部經
    理用章確有採權副理蓋章決行等語相符（本院上訴卷第二宗
    第二十九頁反面、第三十頁）。且參酌下列文件內容：
  唐榮公司九十年八月九日九唐建字第四四六號函（附本
    院更一審卷第四宗第一一六至一二一頁）之說明欄第二、三
    、四欄所示：
    第二項部分：
      本公司營建部於七十七年至七十九年間，對外承攬師工中
      之工程除中興大學中正紀念堂、工程科學館新建大樓工程
      外，尚包括雲林體育館、台大醫院、台北火車站．．．等
      數十餘件工程（請參考附件一工程實績表），其工程地點
      散佈全國北、中、南各地，有關經常性之施工事宜均責由
      主辦工務所負責執行，並由營建部第三課負責督導及支援
      ，營建部經、副理（督導工務）採不定期性之巡迴視察。
    I於每月月底由第三課根據各工地回報資料，整合填製「重
      大工程執行概況一覽表」（請參考附件二），其內記載個
      別工程之業主、工程承攬金額、工期、進度、盈虧及工程
      概況或工程延誤原因及補救措施等報告資料陳報經、副理
      核閱。
    II嗣又於每月月初再由第三課根據各工地回報資料另外填製
      「營建部施工中工程預判統計表」（請參考附件三），其
      內記載各工程進度、總工程費、預算金額、收入、成本及
      盈虧（包括已執行部份之統計及未執行部份之預判），陳
      報經、副理核閱後，再按月於總公司之經營管理會報中提
      報。
    III另營建部經、副理參照上述兩類表報報告內容，每月召集
      工務會報，參加人員包括各工務所主任、第三課主管及主
      辦工程師，共同檢討得失，協助解決困難及指示改進事項
      等。
    Ⅳ除以上兩項報表均由第三課負責彙整填製提報營建部經、
      副理核閱外，並無其他應由各工地直接彙報陳經、副理核
      閱之資料文件。有關個別工程分項完成數量部份，以本公
      司營建部對外所承攬之工程多為政府重大公共工程，其個
      別工程均各含數百甚至千餘之工作項目，各個工作項目完
      成數量無法逐一填列記載於前述表報中，均非屬陳報內容
      之範圍。
      第三項部分：
      有關本公司對外承攬工程向業主提出分期請款文件辦理情
      形說明如左：
    I是故本公司對外承攬工程向業主提出分期請款文件，係由
      本公司營建部主辦工務所依業主規定表格形式填製完成後
      ，再送回營建部第三課辦理用印及請第一課出具該分期工
      程計價款發票。營建部第三課於收件後亦僅依用印程序填
      具「工程專用章請用申請單」（請參考附件四）內記載「
      申請單位」「事由」「文件名稱」等事項，陳報副理（督
      導行政）核准後用印，辦理過程中不須另提送該分期工程
      計價明細表陳報經、副理核閱。
    II本公司對外承攬工程向業主提出分期請款文件時，由於本
      公司為承包廠商之身份（即乙方），因此本公司直屬各單
      位暨營建部均無具備審核之職權，亦即當本公司向業主提
      出分期請款文件時，均由業主基於合約甲方立場之權利，
      派其所屬主管單位及其所委託之監造單位（顧問公司或建
      築師事務所）依分層負責辦理審核，業主及其監造單位於
      其審核過程中完全無必要也從來沒有交付任何資料予本公
      司營建部經、副理。合先敘明。
    III前述分期工程計價辦理完成後，由業主退回該分期工程計
      價文件乙聯由主辦工務所負責保管，俾作後續辦理分期工
      程計價之參考依據。第五項有關估驗計價相關事項：
    I庚○○七十九年五月七日入帳之估驗計價核銷案共有四筆
      （請參考附件五），其入帳金額及提出日期分別如后：
      1.模板自行雇工三期款一九一六元（七十九年元月
        五日提出）
      2.模板自行雇工四期款0000000元（七十九年三月
        三十日提出）
      3.鋼筋加工自行雇工二期款0000000元（七十九年
        三月三十日提出）
      4.模板自行雇工五期款三五一六五元（七十九年四月
        初提出）
    II前揭四件估驗計價核銷案提出時間係於本案中興大學工程
      收回自辦後，辦理第一次施工預算修正之作業期間（按該
      施工預算修正之辦理，工務所係於七十八年十二月開始編
      製，七十九年二月十二日簽呈提報，至七十九年四月十日
      奉總經理核定），即該估驗計價期間適值原施工預算已不
      堪適用而修正預算尚未奉核定之空窗期，工務所無法填具
      「估驗計價明細表」一併提出，而均僅檢具相關工資表及
      發票等憑證併同簽呈陳請准予核銷沖帳；其中第１項模板
      自行雇工三期款之簽呈經營建部經理准予辦理核銷，並批
      示限工務所於兩週內提報修正預算，否則檢討工務所責任
      。按工資表及發票均為合法核銷憑證，本可據以辦理核銷
      ，惟因營建部經理既已批示限令預算修正案應即於短期內
      提報，故將該件估驗計價核銷案暫為擱置，擬俟修正施工
      預算核定後再責由工務所補具「估驗計價明細表」後再予
      續辦。至於其他第２、３、４項三件陳請准予核銷之簽呈
      ，陳報副理吳淇濱核閱時（七十九年四月十二日），該修
      正施工預算業奉總經理於七十九年四月十日核定在案；因
      此副理吳淇濱乃批示「檢附調整預散核准案即送會計課核
      銷」，並蓋用其所保管持用之「營建部經理劉政哲乙」之
      授權章以示代為決行之意。以上四件估驗計價核銷案嗣經
      工務所檢送修正施工預算書（存會計課），並均同時分別
      補具「估驗計價明細表」送交會計課，會計課再為審核，
      後併陳四件估驗計價核銷案，由副理吳淇濱複核，並經吳
      淇濱以「營建部經理劉政哲乙」之授權章逕代為決行，而
      於七十九年五月七日同時完成入帳核銷手續。此乃為該件
      四件估驗計價案提出時間雖前後不同，而何以於同一日期
      核銷入帳原因之所在，特將此過程併予敘明。前四件估驗
      計價核銷案均由工地人員負責填具估驗計價明細表，並經
      審核單位人員（請參考附件六）書面審核完成後，依程序
      均陳送副理吳淇濱複核，再由吳淇濱以其所持用之「營建
      部經理劉政哲乙」之授權章逕代為決行。
    III七十九年五月七日以後之估驗計價核銷案（請參考附件七
      ）亦均由工地人員負責填具估驗計價明細表，並經審核單
      位人員（請參考附件八）書面審核完成後，除模板自行雇
      工六期估驗計價及模板自行雇工追加一期估驗計價款係陳
      送副理孫基興複核，再由副理孫基興以其所持用之「營建
      部經理劉政哲甲」之授權章逕代為決行外，其餘均陳送副
      理吳淇濱複核，再由吳淇濱以其所持用之「營建部經理劉
      政哲乙」之授權章逕代為決行。
      上開等情，並有各該附件附卷可考。
  八十年九月四日於營建部簽呈影本（原審卷第一三一至一三五頁）
    主旨：檢呈中興大學中正紀念堂、工程科學館新建工程第三
          次修正施工預算書，呈請鑒核。
    說明：
      一、本次預算修正係依自辦施工實際執行情形及工程科學
          館第二期變更追加工程新台幣0000000元併入
          修訂；兩工程總計承攬金額為新台幣0000000
          00元正預估虧損額為新台幣貳仟柒佰萬元。
      二、本項工程係採蹇售物價指數調整方式，施工期間曾多
          次協調爭取改換合理調整基數，惟均遭業主方依約駁
          拒，無法達成實質合理調整之目標，相關物價調整款
          如附件明細，計為新台幣一八四三０八元正。
      三、兩項工程均於民國七十七年承攬，前因民國七十八年
          營建市場大環境浮動因素影響，業經公司諒察實情，
          同意依虧損新台幣0000000元核定第一次修正
          預算，工程始得憑依續行。
      四、惟經施工一期構工程部份，仍備受工資高漲及工班流
          動之影響，成本大幅增加及工期嚴重延誤，為期能減
          少虧損解決一期工程耽延之工程，乃續予承攬二期追
          加工程金額為新台幣玖仟餘萬元，合計一、二期工程
          承攬金額為新台幣000000000元正。
      五、承攬二期工程原預估擬彌補虧損降至新台幣0000
          000元，惟該二項工程當時結構體始施工至半，其
          時分包工班已呈財務無法支應情事，為恐每次影響工
          程序進，經始以監督付款方式並續而收回雇工自辦，
          方將工程順利維繫進展。
      六、檢討虧損原因，除部份為數量不足增加成本外，其大
          部份係屬施工中多次工班轉換，工地人員對雇工自辦
          之管理經驗不足及工程末期為配合工需之日夜趕迄增
          加支出，其於勞務施工程本上平均提高約兩成又鑒於
          合約條款之明確規定，無法由業主方面匯得合理之物
          價調整額，致虧損增加至該數額。
      七、施工至今，兩項工程均於核定期限內施工完竣，目前
          正進行收尾檢修驗收工作，為期工程能順利收尾結案
          茲依實編列第三次修正預算，茲依實編列第三次修正
          預算，呈請核定，本部當竭力撙節，期能減低虧損，
          完成工程。
    會計室會簽：一、本工程勞務部分原預算一億二六一四萬餘
    元，經修正後預算為一億五六一八萬餘元，約增百分之二三
    點八一．．．應檢討改進。二、為顧及工程順利完成，勢必
    作預算調整，請核示。「會計室主任翁廷凱」等職章。「本
    工程因日夜趕工、工資上漲等因素致施工程本增加產生虧損
    ，擬另案簽辦自請處分」「營建部副理孫基興」。
    「有關預算控制不佳及延誤簽報，已另案報請處分」「政哲
    ，八十一年一月廿七日」。
    「為顧及工程順利進行，勢必作預算之調整，唯請工務單位
    在執行時嚴格控制預算，以免增加虧損」「會計室課長楊．
    ．．」、「．．．張丁彩」另有「中興工務所主任庚○○」
    、「．．．陳瑤光」等職章。
  綜上各情，被告庚○○為上開工程之工務主任，被告丙○○
    為第三課課長，營建部第三課於收受被告庚○○所製業務文
    件後雖僅依用印程序填具相關事項，陳報副理（督導行政）
    核准後用印，均明知該工程之狀況，其為順利趕工避免高額
    罰款（據函示初期施工進度落後如未改善，將遭罰款達五千
    餘萬元，已如前述）便宜措施，由被告庚○○製作不實之業
    務上估驗單據沖帳等節，此查，唐榮公司八十五年九月十九
    日八五唐建三字第四二六號函（附本院更二審卷第二宗第
    八六頁）所示：「本公司承建國立中興大學工程科學館、中
    正紀念堂兩項工程相關契約之約定，該兩項工程之工期均各
    自為五百日曆天，截至七十八年六月三十日日止，工程科學
    館施工進度落後四十九天，中正紀念唐落後一一三天，倘其
    遲延完工日數與前述落後日數相同，則本公司將遭受業主之
    遲延罰款工程科學館部分為一千五百一十五萬一千零五十五
    元，中正紀念唐部分為四千二百八十三萬七千一百四十四元
    ，本兩項工程，施工中因受社會環境影響，工資上漲、工人
    難求，經採取監督付款及收回自辦等趕辦措施，工程完成時
    ，並未有逾期及遲延罰款情事。」，有該函文附卷可憑，且
    查被告丑○○於偵審中堅稱雖開立高額發票供被告庚○○檢
    據核銷並無獲得任何利益，係因承包該工程遭遇工資上漲及
    工人難求等困境，施作無常，致遭唐榮公司中途解約，被告
    庚○○要求將伊施作該工程必用之模板扣抵，並折價九百萬
    元等情，核與被告庚○○供述之情節相符，已如前述，並經
    本院更二審函查案發時工資較前一年同期上漲屬實，有臺灣
    區綜合營造工程工業同業公會函附卷可佐（見本院更二審卷
    二第六五頁、第一九五頁至第一九九頁），堪信屬實，則被
    告庚○○於該工程中途解約，工程尚非全程施作之際，權責
    上能否依據契約約定，逕自主張以九百萬元抵扣被告丑○○
    全程施作該工程所備用之模板工具，已值存疑？惟被告庚○○擅自為之，以後該工程屆期順利完工之結果以觀，所為尚
    符保障唐榮公司之權益及繼續施工所必要，且嗣經本院更二
    審函詢唐榮公司完成系爭工程所增加之金額一千三百餘萬元
    ，以當時之工資及施作條件是否必要，經函詢結果確屬必要
    ，則以該工程順利完工驗收，唐榮公司並未因前期工程延宕
    致遭遲延完工或罰款，顯係被告丙○○及庚○○中程竭盡趕
    工，終能按期完成唐榮公司與中興大學之承攬義務，避免高
    額之違約罰款，不得不為之權宜措施，就此檢察官亦無從舉
    證被告庚○○與被告丑○○或丁○○有何共同侵占款項若干
    ，且既不違唐榮公司之利益，縱所為業務登載不實犯行，違
    反該公司規定，但實際上並無損及唐榮公司權益，客觀上亦
    難認被告庚○○等有何侵占或背信之犯意存在。
 (3)按刑法第三百四十二條第一項之背信罪，以「為他人處理事
    務」之委任關係存在為前提，並以取得不法利益或損害本人
    之利益之意圖為必要，若無此意圖，即屬缺乏意思主觀要件
    ，縱有違背任務之行為，並致生損害於本人之財產或其他利
    益，亦難律以本條之罪，最高法院七十六年台上字第四九八
    六號、三十年上字第一二一０號、三十年上字第八一二號著
    有判例。又刑法第三百三十五條第一項之侵占罪，以「意圖
    為自己或第三人不法之所有，而侵占自己持有他人之物」為
    構成要件，是若無此背信意圖，即屬缺乏意思主觀要件，又
    若無侵占財物之行為，縱有違背任務之行為，亦難律以本條
    之罪。依前所述，關於被告庚○○於七十八年十一月三十日
    及七十九年五月七日估驗計價之核銷雖有不實，被告丙○○
    為被告庚○○之直屬上級長官，逕予核章通用，固值非難，
    惟其與被告庚○○就系爭工程業務登載之浮報金額，既查無
    侵占款項，或違背其職務之行為，所為尚無成立侵占或背信
    之可能。
 (4)被告丑○○部分，其於七十八年十月二十五日即退出本件工
    程，所謂七十八年十一月三十日估驗計價明細表復係其退出
    後由被告庚○○所填製，被告丑○○又一再陳明伊與唐榮公
    司關係提前解約前，則就被告庚○○逕自以九百萬元之價格
    扣抵模板供繼續施作，參諸該契約約定之情節，及唐榮公司
    結算工程並無損失等節觀之，亦難謂被告丑○○有何共同侵
    占款項之事，其辯稱以後報帳之事與伊無涉（更一卷第四宗
    第五十八頁）等語，自非全屬無憑，自難認被告丑○○就此
    有何與被告庚○○犯意之聯絡及行為分擔。至被告丁○○重
    複提供不實之工資表予被告庚○○供沖銷之用，各工資表係
    如何供作何項薪資之沖銷，有無浮報工程款雖非其能與聞，
    而由庚○○自行為之，故於本院前審亦一再陳明伊只負責請
    款，上面長官怎麼辦伊不清楚等語，惟其就重複提供予被告
    庚○○業務登載不實報領工程款乙節當有犯意聯絡及行為分
    擔，仍應非難，已如前述，惟亦無查證據證明被告丁○○有
    何侵占該款項之情事，所辯無侵占或得利等節亦非全屬無憑
    ，自難認被告丁○○就此有何與被告庚○○犯意之聯絡及行
    為分擔。又公訴人起訴認被告庚○○涉犯刑法第二百十六條
    、第二百十三條之罪嫌，因被告庚○○填製公文書係呈由上
    級逐層核示，並非自己持該文書對於內容有何主張，尚不成
    立行使罪（最高法院七十四年度台上字第四八七九號刑事判
    決參照），已如前述。
四、綜上所述，本件並查無其他積極證據足證被告庚○○、丑○○及丁○○等有何公訴意旨所指共同涉有修正前八十一年戡
    亂時期貪污治罪條例第四條第一項第三款浮報價額、數量罪
    、同條例第六條第一項第四款之圖利罪、刑法第二百十六條
    、第二百十三條行使使公務員登載不實罪嫌；亦查無被告丙○○另涉有修正前八十一年戡亂時期貪污治罪條例第四條第
    一項第三款浮報價額、數量罪之幫助犯、同條例第六條第一
    項第四款之圖利罪、刑法第二百十三條使公務員登載不實罪
    之幫助犯，亦查無被告等有何涉犯共同背信或侵占之犯行，
    原審法院未詳予調查審酌有利被告等之證據，遽論被告等成
    立上開罪嫌，自有未當。被告等被訴違反修正前勘亂時期貪
    污治罪條例第四條第一項第三款及第六條第一項第四款圖利
    罪及行使使公務員登載不實等情，既屬不能證明，且不能證
    明其等有何背信或侵占犯行，即屬不能證明該部分之犯罪，
    惟因公訴人認此部分與本院上開論罪科刑部分互有方法結果
    之牽連關係，故不另為無罪之諭知，併此敘明。
肆、據上論斷，應依刑事訴訟法第三百六十九條第一項前段、第
    三百六十四條、第三百七十一條、第二百九十九條第一項前
    段、刑法第二條第一項前段、第十一條前段、第二十八條、
    第五十六條、第二百十六條、第二百十五條、第三十條第二
    項、中華民國八十年罪犯減刑條例第二條第一項第二款第三
    目、第四條第二項、第八條，中華民國九十六年罪犯減刑條
    例第二條第一項第三款、第七條、第九條，判決如主文。
本案經檢察官辰○○到庭執行職務。
中    華    民    國    九十六   年   十   月  二十三  日
                  刑事第七庭審判長法  官
                                  法  官
                                  法  官
右正本證明與原本無異。
除被告劉政哲外，其餘得上訴
如不服本判決應於收受送達後十日內向本院提出上訴書狀，其未
敘述上訴之理由者並得於提起上訴後十日內向本院補提理由書（
均須按他造當事人之人數附繕本）。
                                   書記官
中    華    民    國    九十六   年   十   月  二十三  日
附錄法條：
刑法第二百十五條
（業務上文書登載不實罪）
從事業務之人，明知為不實之事項，而登載於其業務上作成之文
書，足以生損害於公眾或他人者，處三年以下有期徒刑、拘役或
五百元以下罰金。
刑法第二百十六條：
行使第二百十條至第二百十五條之文書者，依偽造、變造文書或
登載不實事項或使登載不實事項之規定處斷。
